---
title: 'Usar distribuições de atraso na análise'
---

::: {.callout-note title="Perguntas"}

- Como reutilizar atrasos armazenados na biblioteca `{epiparameter}` com o meu pipeline de análise existente?

:::

::: {.callout-tip title="Objetivos"}

- Usar funções de distribuição com distribuições contínuas e discretas armazenadas como objetos `<epiparameter>`.
- Converter uma distribuição contínua em discreta com o `{epiparameter}`.
- Conectar as saídas do `{epiparameter}` com as entradas do `{EpiNow2}`.

:::

::: {.callout-important title="Pré-requisitos"}

## Pré-requisitos

- Concluir o tutorial [Acessar distribuições epidemiológicas de atraso](01-acessar-atrasos.qmd)
- Concluir o tutorial [Quantificar a transmissibilidade](02-quantificar-transmissibilidade.qmd)

Este episódio requer que você tenha familiaridade com:

**Ciência de dados**: Programação básica em R.

**Estatística**: Distribuições de probabilidade.

**Teoria epidemiológica**: Parâmetros epidemiológicos, períodos de tempo, número de reprodução efetivo.

:::

## Introdução

<!-- to activate for EpiNow2@dist-interfase

::: {.callout-note}

Se escrevermos `[]` ao lado do último objeto criado, como em `covid_serialint_parameters[]`, dentro de `[]` podemos usar a
tecla Tab <kbd>↹</kbd>
para usar o [recurso de autocompletar código](https://support.posit.co/hc/en-us/articles/205273297-Code-Completion-in-the-RStudio-IDE) e ter acesso rápido a `covid_serialint_parameters["meanlog"]` e `covid_serialint_parameters["sdlog"]`. Convidamos você a experimentar isso nos blocos de código e no console do R!

:::

-->

Este episódio integrará o conteúdo dos dois episódios anteriores. Vamos começar carregando os pacotes `{epiparameter}` e `{EpiNow2}`. Usaremos o pipe `%>%`, alguns verbos do `{dplyr}` e o `{ggplot2}`, então vamos chamar também o pacote `{tidyverse}`:

```{r,warning=FALSE,message=FALSE}
library(epiparameter)
library(EpiNow2)
library(tidyverse)
```

Para recapitular, aprendemos que o `{epiparameter}` nos ajuda a *escolher* um conjunto específico de parâmetros epidemiológicos da literatura, em vez de copiar/colar *à mão*:

```{r,message=FALSE}
covid_serialint <-
  epiparameter::epiparameter_db(
    disease = "covid",
    epi_name = "serial",
    single_epiparameter = TRUE
  )
```

Agora, temos um parâmetro epidemiológico que podemos usar em nossa análise! 
No entanto, não podemos usar esse objeto _diretamente_ para a análise.
Por exemplo, para quantificar a transmissão, frequentemente usamos a distribuição do intervalo serial como uma aproximação do tempo de geração. 
Para fazer isso, precisamos aplicar funções adicionais a um objeto `<epiparameter>` para 
extrair suas **estatísticas resumo** ou **parâmetros da distribuição**. 
Essas saídas podem então ser usadas como entradas para `EpiNow2::LogNormal()` ou `EpiNow2::Gamma()`,
exatamente como fizemos no episódio anterior.

Neste episódio, usaremos as **funções de distribuição** fornecidas pelo `{epiparameter}` para obter 
valores descritivos como a mediana, o valor máximo (`max`), percentis ou quantis.
Esse conjunto de funções pode operar sobre **qualquer distribuição** que possa ser incluída em um objeto `<epiparameter>`: 
Gama, Weibull, Lognormal, Binomial Negativa, Geométrica e Poisson,
que são as mais utilizadas na análise de surtos.

Você precisará dessas saídas nos próximos episódios para alimentar seus pipelines de análise — então vamos garantir que você se sinta confortável trabalhando com elas antes de prosseguir!

::: {.callout-note title="Checklist"}

### Os dois-pontos duplos

Os dois-pontos duplos `::` no R permitem chamar uma função específica de um pacote sem carregar o pacote inteiro no ambiente atual. 

Por exemplo, `dplyr::filter(data, condition)` usa `filter()` do pacote `{dplyr}`.

Isso nos ajuda a lembrar as funções dos pacotes e a evitar conflitos de namespace ao especificar explicitamente a função de qual pacote usar quando múltiplos pacotes têm funções com o mesmo nome.

:::

## Funções de distribuição

No R, todas as distribuições estatísticas possuem funções para acessar o seguinte:

- `density()`: função de **densidade** de probabilidade (PDF),
- `cdf()`: função de distribuição acumulada (**CDF**),
- `quantile()`: função de **quantil** e
- `generate()`: valores **aleatórios** a partir da distribuição fornecida.

::: {.callout-note title="Checklist"}

### Funções para a distribuição normal

Se precisar, leia em detalhes sobre as [funções de probabilidade do R para a distribuição normal](https://web.archive.org/web/20240210121034/https://sakai.unc.edu/access/content/group/3d1eb92e-7848-4f55-90c3-7c72a54e7e43/public/docs/lectures/lecture13.htm#probfunc), cada uma de suas definições e identifique em qual parte de uma distribuição elas se localizam!

![As quatro funções de probabilidade para a distribuição normal ([Jack Weiss, 2012](https://web.archive.org/web/20240210121034/https://sakai.unc.edu/access/content/group/3d1eb92e-7848-4f55-90c3-7c72a54e7e43/public/docs/lectures/lecture13.htm#probfunc))](../img/fig5a-normaldistribution.png)

:::

Se você consultar `?stats::Distributions`, cada tipo de distribuição possui um conjunto exclusivo de funções. No entanto, o `{epiparameter}` oferece as mesmas quatro funções para acessar cada um dos valores acima para qualquer objeto `<epiparameter>` que você desejar! 

```{r}
# plote isto para ter uma referência visual

# distribuição contínua
plot(covid_serialint, xlim = c(0, 20))
```

```{r}
# o valor da densidade no valor de quantil 10 (dias)
density(covid_serialint, at = 10)

# a probabilidade acumulada no valor de quantil 10 (dias)
epiparameter::cdf(covid_serialint, q = 10)

# o valor do quantil (dia) a uma probabilidade acumulada de 60%
quantile(covid_serialint, p = 0.6)

# gerar 10 valores aleatórios (dias) dada
# a família de distribuição e seus parâmetros
epiparameter::generate(covid_serialint, times = 10)
```

::: {.callout-important title="Para o instrutor" collapse="true"}

Você pode acessar a documentação de referência (arquivos de ajuda) para essas funções com a notação de três dois-pontos: `epiparameter:::`

- `?epiparameter:::density.epiparameter()`
- `?epiparameter:::cdf.epiparameter()`
- `?epiparameter:::quantile.epiparameter()`
- `?epiparameter:::generate.epiparameter()`

:::

::: {.callout-tip .desafio title="Desafio"}

### Janela para rastreamento de contatos e o intervalo serial

O **intervalo serial** é importante na otimização do rastreamento de contatos, pois fornece uma janela de tempo para a contenção da disseminação de uma doença ([Fine, 2003](https://academic.oup.com/aje/article/158/11/1039/162725)). Dependendo do intervalo serial, podemos avaliar a necessidade de aumentar o número de dias considerados para o rastreamento de contatos a fim de incluir mais contatos retrospectivos ([Davis et al., 2020](https://assets.publishing.service.gov.uk/media/61e9ab3f8fa8f50597fb3078/S0523_Oxford_-_Backwards_contact_tracing.pdf)).

Com o intervalo serial da COVID-19 (`covid_serialint`), calcule:

- Quanto a expansão da janela de rastreamento de contatos de 2 para 6 dias antes do início dos sintomas melhoraria a detecção de potenciais infectores?

::: {.callout-note title="Dica" collapse="true"}

O intervalo serial é o tempo entre o início dos sintomas em um infector e o início dos sintomas no indivíduo por ele infectado.

Podemos usar a **distribuição do intervalo serial** para quantificar a probabilidade de detectar um infector a partir de um novo caso. 
Essa probabilidade pode ser calculada diretamente a partir da distribuição assumida. 
Consulte a Figura 2 em [Davis et al., 2020](https://assets.publishing.service.gov.uk/media/61e9ab3f8fa8f50597fb3078/S0523_Oxford_-_Backwards_contact_tracing.pdf).

Para um objeto da classe `<epiparameter>`, a probabilidade acumulada pode ser calculada usando `epiparameter::cdf()`.

:::

::: {.callout-note .solucao title="Solução" collapse="true"}

```{r,eval=FALSE}
plot(covid_serialint)
```

```{r,eval=TRUE}
# calcular a probabilidade de encontrar casos retrospectivos
# com janela de rastreamento de contatos de 2 dias
window_2 <- epiparameter::cdf(covid_serialint, q = 2)

window_2

# calcular a probabilidade de encontrar casos retrospectivos
# com janela de rastreamento de contatos de 6 dias
window_6 <- epiparameter::cdf(covid_serialint, q = 6)

window_6

# calcular a diferença
window_6 - window_2
```

Dado o intervalo serial da COVID-19:

- Um método de rastreamento de contatos que considere contatos até 2 dias antes do início dos sintomas capturará cerca de `r round(window_2*100, 1)`% dos casos retrospectivos.

- Se esse período for estendido para 6 dias antes do início dos sintomas, isso poderá incluir `r round(window_6*100, 1)`% dos contatos retrospectivos.

- Cerca de `r round((window_6 - window_2)*100, 1)`% a mais de casos retrospectivos poderiam ser capturados ao estender o rastreamento de 2 para 6 dias.

:::

::: {.callout-note .solucao title="Solução" collapse="true"}

### E se

Se invertermos a pergunta entre dias e probabilidade acumulada para: 

- Ao considerar casos secundários, em até quantos dias após o início dos sintomas dos casos primários podemos esperar que ocorra 55% do início dos sintomas secundários?

```{r,eval=FALSE}
quantile(covid_serialint, p = 0.55)
```

Uma interpretação poderia ser:

- 55% dos casos secundários terão o início de seus sintomas em cerca de 4,3 dias a partir do início dos sintomas no caso primário.

:::

:::

## Discretizar uma distribuição contínua

Estamos chegando mais perto do final! O `EpiNow2::LogNormal()` ainda precisa de um valor máximo (`max`). 

Uma forma de fazer isso é obter o valor do quantil para o 99º percentil da distribuição ou probabilidade acumulada de `0.99`. Para isso, precisamos acessar o conjunto de funções de distribuição para o nosso objeto `<epiparameter>`.

Podemos usar o conjunto de funções de distribuição para uma distribuição _contínua_ (como acima). No entanto, esses valores serão números _contínuos_. Podemos **discretizar** a distribuição contínua armazenada em nosso objeto `<epiparameter>` para obter valores discretos a partir de uma distribuição contínua.

Quando usamos `epiparameter::discretise()` na distribuição contínua, obtemos uma distribuição **discreta**:

```{r}
covid_serialint_discrete <-
  epiparameter::discretise(covid_serialint)

covid_serialint_discrete
```

Identificamos essa mudança na linha de saída `Distribution:` do objeto `<epiparameter>`. Confira esta linha:

```
Distribution: discrete lnorm (days)
```

Enquanto para uma distribuição **contínua** plotamos a *Função Densidade de Probabilidade (PDF)*, para uma distribuição **discreta** plotamos a *Função Massa de Probabilidade (PMF)*:

```{r}
# distribuição discreta
plot(covid_serialint_discrete)
```

Para finalmente obter um valor `max`, vamos acessar o valor do quantil do 99º percentil ou probabilidade acumulada de `0.99` da distribuição usando a função `quantile()`, como fizemos acima para a distribuição contínua.

```{r}
covid_serialint_discrete_max <-
  quantile(covid_serialint_discrete, p = 0.99)
```

::: {.callout-tip .desafio title="Desafio"}

### Duração da quarentena e período de incubação

A distribuição do **período de incubação** é um atraso útil para avaliar a duração do monitoramento ativo ou da quarentena ([Lauer et al., 2020](https://www.acpjournals.org/doi/10.7326/M20-0504)). Da mesma forma, atrasos do início dos sintomas até a recuperação (ou óbito) determinarão a duração necessária da assistência à saúde e do isolamento de casos ([Cori et al., 2017](https://royalsocietypublishing.org/doi/10.1098/rstb.2016.0371)).

A biblioteca de parâmetros no pacote `{epiparameter}` contém os parâmetros relatados por [Lauer et al., 2020](https://www.acpjournals.org/doi/10.7326/M20-0504).

Calcule:

- Quantos dias após a infecção 99% das pessoas que desenvolverão sintomas de COVID-19 de fato manifestam sintomas? Obtenha um número inteiro como resposta.

::: {.callout-note title="Dica" collapse="true"}

Qual distribuição de atraso mede o tempo entre a infecção e o início dos sintomas?
Para relembrar, você pode ler o [Glossário](../glossario.qmd) do tutorial.

As funções de probabilidade para distribuições **discretas** do `<epiparameter>` são as mesmas que usamos para as *contínuas*!

:::

::: {.callout-note .solucao title="Solução" collapse="true"}

```{r,message = FALSE}
# o atraso da infecção até o início dos sintomas é chamado de período de incubação
# acessar o período de incubação para covid
covid_incubation <-
  epiparameter::epiparameter_db(
    disease = "covid",
    epi_name = "incubation",
    author = "lauer",
    single_epiparameter = TRUE
  )

covid_incubation

# para obter um número inteiro como resposta, discretize a distribuição
covid_incubation_discrete <- epiparameter::discretise(covid_incubation)

covid_incubation_discrete

# calcular o quantil ou valor no 99º percentil a partir da distribuição
quantile(covid_incubation_discrete, p = 0.99)
```

99% daqueles que desenvolvem sintomas de COVID-19 o farão em até `r quantile(covid_incubation_discrete, p = 0.99)` dias após a infecção.

Agora, esse resultado é consistente com a duração da quarentena recomendada na prática durante a pandemia de COVID-19?

:::

:::

::: {.callout-important title="Para o instrutor" collapse="true"}

**Como criar um gráfico de distribuição?**

A partir de um valor máximo com `quantile()`, podemos criar uma sequência de valores de quantis como um vetor numérico e calcular os valores de `density()` para cada um:

```{r,eval=TRUE}
# criar uma visualização da distribuição discreta
# a partir de um valor máximo da distribuição
quantile(covid_serialint_discrete, p = 0.99) %>%
  # gerar valores de quantis
  # como uma sequência para cada número natural
  seq(1L, to = ., by = 1L) %>%
  # converter vetor numérico em data frame
  as_tibble_col(column_name = "quantile_values") %>%
  mutate(
    # calcular valores de densidade
    # para cada quantil na função densidade
    density_values =
      density(
        x = covid_serialint_discrete,
        at = quantile_values
      )
  ) %>%
  # criar o gráfico
  ggplot(
    aes(
      x = quantile_values,
      y = density_values
    )
  ) +
  geom_col()
```

**Lembre-se:** Em infecções com transmissão pré-sintomática, os intervalos seriais podem ter valores negativos ([Nishiura et al., 2020](https://www.ijidonline.com/article/S1201-9712(20)30119-3/fulltext)). Quando usamos o _intervalo serial_ para aproximar o _tempo de geração_, precisamos fazer com que essa distribuição tenha apenas valores positivos!

:::

## Conectar o `{epiparameter}` ao `{EpiNow2}`

Agora podemos inserir tudo na função `EpiNow2::LogNormal()`!

- as **estatísticas resumo** `mean` e `sd` da distribuição,
- um valor máximo `max`,
- o nome da `distribution`.

Ao usar `EpiNow2::LogNormal()` para definir uma distribuição **log-normal** como aquela no objeto `covid_serialint`, podemos especificar a média e o desvio padrão como parâmetros. Como alternativa, para obter os parâmetros "naturais" de uma distribuição log-normal, podemos converter suas estatísticas resumo em parâmetros da distribuição chamados `meanlog` e `sdlog`. Com o `{epiparameter}`, podemos obter diretamente os *parâmetros da distribuição* usando `epiparameter::get_parameters()`:

```{r}
covid_serialint_parameters <-
  epiparameter::get_parameters(covid_serialint)
```

Então, temos:

```{r}
serial_interval_covid <-
  EpiNow2::LogNormal(
    meanlog = covid_serialint_parameters["meanlog"],
    sdlog = covid_serialint_parameters["sdlog"],
    max = covid_serialint_discrete_max
  )

serial_interval_covid
```

::: {.callout-important title="Para o instrutor" collapse="true"}

Podemos interromper a codificação ao vivo (livecoding) nesta etapa e prosseguir com a parte prática.

:::

::: {.callout-tip .desafio title="Desafio"}

## LogNormal ou Gamma?

Digamos que você precise quantificar a transmissão de um surto de Ebola. 
Você usará o intervalo serial como uma aproximação do tempo de geração para o `{EpiNow2}`.
O `{epiparameter}` lhe dará acesso ao parâmetro estimado a partir de surtos históricos.

Siga estas etapas:

- Obtenha acesso à distribuição do `serial interval` de `Ebola` usando o `{epiparameter}`.
- Acesse uma entrada do estudo com o maior tamanho amostral.- Imprima a saída e leia a descrição.
- Identifique qual distribuição de probabilidade (por exemplo, Gamma, LogNormal, etc.) foi usada pelos autores para modelar o atraso.
- Extraia os parâmetros da distribuição para a distribuição de probabilidade correspondente.
- Calcule um valor máximo exato para a distribuição de atraso (por exemplo, o 99º percentil).
- Insira os parâmetros da distribuição do `<epiparameter>` na função de distribuição de probabilidade correspondente no `{EpiNow2}`
(por exemplo, `EpiNow2::Gamma()`, `EpiNow2::LogNormal()`, etc.).

::: {.callout-note title="Dica" collapse="true"}

Ao conectar `{epiparameter}` e `{EpiNow2}`, há uma etapa que é suscetível a erros. 

No `<epiparameter>`, a linha de saída `Distribution:` determina a função a ser usada no `{EpiNow2}`:

Escolhemos `EpiNow2::Gamma()` se no `<epiparameter>` obtivermos:

```
Distribution: gamma (days)
Parameters:
  shape: 2.188
  scale: 6.490
```

Escolhemos `EpiNow2::LogNormal()` se no `<epiparameter>` obtivermos:

```
Distribution: lnorm (days)
Parameters:
  meanlog: 1.386
  sdlog: 0.568
```

:::

::: {.callout-note .solucao title="Solução" collapse="true"}

```{r, message=FALSE}
# 1. acessar um intervalo serial
ebola_serialint <- epiparameter::epiparameter_db(
  disease = "ebola",
  epi_name = "serial",
  single_epiparameter = TRUE
)
```

```{r}
ebola_serialint

# 2. extrair parâmetros do objeto {epiparameter}
ebola_serialint_params <- epiparameter::get_parameters(ebola_serialint)

ebola_serialint_params

# 3. obter um valor máximo
ebola_serialint_max <- ebola_serialint %>%
  epiparameter::discretise() %>%
  quantile(p = 0.99)

ebola_serialint_max

# 4. adaptar o {epiparameter} para a interface de distribuição do {EpiNow2}
ebola_generationtime <- EpiNow2::Gamma(
  shape = ebola_serialint_params["shape"],
  scale = ebola_serialint_params["scale"],
  max = ebola_serialint_max
)

ebola_generationtime
```

```{r}
# plotar o objeto da classe `epiparameter`
plot(ebola_serialint)
```

```{r}
# plotar o objeto da classe `dist_spec` do {EpiNow2}
plot(ebola_generationtime)
```

Plotar distribuições a partir da interface do `{EpiNow2}` sempre produz uma saída discretizada.
A partir da legenda: `PMF` significa Função Massa de Probabilidade (*Probability Mass Function*) e `CMF` significa Função Massa Acumulada (*Cumulative Mass Function*).

:::

:::

## Ajustar para atrasos de notificação

Estimar o $R_t$ requer dados sobre o número diário de novas infecções. Devido a defasagens no desenvolvimento de cargas virais detectáveis, início dos sintomas, busca por atendimento e notificação, esses números não estão prontamente disponíveis. Todas as observações refletem eventos de transmissão ocorridos em algum momento no passado. Em outras palavras, se $d$ é o atraso da infecção até a observação, então observações no tempo $t$ orientam $R_{t−d}$, e não $R_t$. [(Gostic et al., 2020)](https://journals.plos.org/ploscompbiol/article?id=10.1371/journal.pcbi.1008409#sec007)

![**Linha do tempo para a cadeia de notificação de doenças, Países Baixos.** Lab, laboratório; PHA, autoridade de saúde pública (*public health authority*). De [Marinović et al., 2015](https://wwwnc.cdc.gov/eid/article/21/2/13-0504_article)](../img/disease-reporting.jpg)

A **distribuição de atraso** pode ser inferida conjuntamente com os momentos subjacentes de infecção ou estimada como a soma da distribuição do [período de incubação](../glossario.qmd#incubation) e da distribuição dos atrasos do início dos sintomas até a observação a partir de dados de linelist ([atraso de notificação](../glossario.qmd#reportingdelay)). Para o `{EpiNow2}`, podemos especificar essas duas distribuições de atraso complementares no argumento `delays`.

::: {.callout-note title="No Brasil: medir o atraso de notificação"}

Nas bases do SINAN e do SIVEP-Gripe, o atraso de notificação pode ser medido diretamente pela
diferença entre a data de primeiros sintomas e a data de notificação ou de digitação. Como as
últimas semanas ainda não foram consolidadas, esse atraso aparece como censura à direita — e é
exatamente o que este episódio ensina a representar como distribuição. Fonte: [SINAN — instrucional para download de microdados](http://portalsinan.saude.gov.br/images/documentos/Agravos/microdados/INSTRUCIONAL_PARA_DOWNLOAD_DE_MICRODADOS_DO_SINAN.pdf).

:::

![**$R_{t}$ é uma medida de transmissão no tempo $t$.** Observações após o tempo $t$ devem ser ajustadas. UTI, unidade de terapia intensiva (*ICU*). De [Gostic et al., 2020](https://journals.plos.org/ploscompbiol/article?id=10.1371/journal.pcbi.1008409#sec007)](../img/rt-adjusting-delays.png)

::: {.callout-tip .desafio title="Desafio"}

### Usar um período de incubação para COVID-19 para estimar o Rt

Estime o número de reprodução variável no tempo para os primeiros 60 dias do conjunto de dados `example_confirmed` do `{EpiNow2}`. Acesse um período de incubação para COVID-19 do `{epiparameter}` para usá-lo como um atraso de notificação.

::: {.callout-note title="Dica" collapse="true"}

Use o último cálculo de `epinow()` utilizando o argumento `delays` e a função auxiliar `delay_opts()`.

O argumento `delays` e a função auxiliar `delay_opts()` são análogos ao argumento `generation_time` e à função auxiliar `generation_time_opts()`.

```r
epinow_estimates <- EpiNow2::epinow(
  # casos
  data = example_confirmed[1:60],
  # atrasos
  generation_time = EpiNow2::generation_time_opts(covid_serial_interval),
  delays = EpiNow2::delay_opts(covid_incubation_time)
)
```

:::

::: {.callout-note .solucao title="Solução" collapse="true"}

```{r,eval=TRUE,message=FALSE}

# tempo de geração --------------------------------------------------------

# obter o intervalo serial da covid
covid_serialint <-
  epiparameter::epiparameter_db(
    disease = "covid",
    epi_name = "serial",
    single_epiparameter = TRUE
  )

# adaptar epiparameter para epinow2
covid_serialint_discrete_max <- covid_serialint %>%
  epiparameter::discretise() %>%
  quantile(p = 0.99)

covid_serialint_parameters <-
  epiparameter::get_parameters(covid_serialint)

covid_serial_interval <-
  EpiNow2::LogNormal(
    meanlog = covid_serialint_parameters["meanlog"],
    sdlog = covid_serialint_parameters["sdlog"],
    max = covid_serialint_discrete_max
  )

# tempo de incubação ------------------------------------------------------

# obter o período de incubação da covid
covid_incubation <- epiparameter::epiparameter_db(
  disease = "covid",
  epi_name = "incubation",
  single_epiparameter = TRUE
)

# adaptar epiparameter para epinow2
covid_incubation_discrete_max <- covid_incubation %>%
  epiparameter::discretise() %>%
  quantile(p = 0.99)

covid_incubation_parameters <-
  epiparameter::get_parameters(covid_incubation)

covid_incubation_time <-
  EpiNow2::LogNormal(
    meanlog = covid_incubation_parameters["meanlog"],
    sdlog = covid_incubation_parameters["sdlog"],
    max = covid_incubation_discrete_max
  )

# epinow ------------------------------------------------------------------

# Definir 4 núcleos para serem usados em computações paralelas
withr::local_options(list(mc.cores = parallel::detectCores() - 1))

# executar epinow
epinow_estimates_cgi <- EpiNow2::epinow(
  # casos
  data = example_confirmed[1:60],
  # atrasos
  generation_time = EpiNow2::generation_time_opts(covid_serial_interval),
  delays = EpiNow2::delay_opts(covid_incubation_time)
)

base::plot(epinow_estimates_cgi)
```

Tente complementar o argumento `delays` com um atraso de notificação como o objeto `reporting_delay_fixed` do episódio anterior.

:::

:::

::: {.callout-note title="Discussão"}

### O quanto mudou?

Compare três execuções de `EpiNow2::epinow()`:

- Usar apenas o tempo de geração
- Adicionar o tempo de incubação
- Adicionar o tempo de incubação e o atraso de notificação

Após adicionar todos os atrasos, discuta:

- A tendência do ajuste do modelo na seção "Estimate" muda?
- A incerteza mudou?
- Como você explicaria ou interpretaria qualquer uma dessas mudanças?

Compare todas as figuras do `{EpiNow2}` geradas nas três execuções.

:::

## Desafios

::: {.callout-note}

### Uma dica de autocompletar código

Se escrevermos `[]` ao lado do objeto `covid_serialint_parameters[]`, dentro de `[]` podemos usar a 
tecla Tab <kbd>↹</kbd> 
para o [recurso de autocompletar código](https://support.posit.co/hc/en-us/articles/205273297-Code-Completion-in-the-RStudio-IDE) 

Isso dá acesso rápido a `covid_serialint_parameters["meanlog"]` e `covid_serialint_parameters["sdlog"]`. 

Convidamos você a experimentar isso nos blocos de código e no console do R!

:::

::: {.callout-tip .desafio title="Desafio"}

### Número de reprodução efetivo do Ebola ajustado por atrasos de notificação 

Baixe e leia o [conjunto de dados de Ebola](../data/ebola_cases.csv):

- Estime o número de reprodução efetivo usando o `{EpiNow2}` 
- Ajuste a estimativa pelos atrasos de notificação disponíveis no `{epiparameter}`
- Por que você escolheu esse parâmetro?

::: {.callout-note title="Dica" collapse="true"}

Para calcular o $R_t$ usando o `{EpiNow2}`, precisamos de:

- `data` de incidência agregada, com casos confirmados por dia, e
- A distribuição do tempo de geração (`generation`).
- Opcionalmente, distribuições de atrasos de notificação (`delays`) quando disponíveis (por exemplo, período de incubação).

Para obter distribuições de atraso usando o `{epiparameter}`, podemos usar funções como:

- `epiparameter::epiparameter_db()`
- `epiparameter::parameter_tbl()`
- `discretise()`
- `quantile()` 

:::

::: {.callout-note .solucao title="Solução" collapse="true"}

```{r,eval=TRUE,echo=FALSE,message=FALSE}
# ler dados do projeto R do repositório do tutorial
ebola_confirmed <-
  read_csv(file.path("data", "ebola_cases.csv")) %>%
  incidence2::incidence(
    date_index = "date",
    counts = "confirm",
    count_values_to = "confirm",
    date_names_to = "date",
    complete_dates = TRUE
  ) %>%
  dplyr::select(-count_variable)
```

```{r,eval=FALSE,echo=TRUE}
# ler dados
# ex.: se o caminho para o arquivo for data/raw-data/ebola_cases.csv então:
ebola_confirmed <-
  read_csv(here::here("data", "raw-data", "ebola_cases.csv")) %>%
  incidence2::incidence(
    date_index = "date",
    counts = "confirm",
    count_values_to = "confirm",
    date_names_to = "date",
    complete_dates = TRUE
  ) %>%
  dplyr::select(-count_variable)

# listar distribuições
epiparameter::epiparameter_db(disease = "ebola") %>%
  epiparameter::parameter_tbl()
```

```{r,message=FALSE,eval=TRUE}

# tempo de geração --------------------------------------------------------

# selecionar uma distribuição para o tempo de geração
ebola_serial <- epiparameter::epiparameter_db(
  disease = "ebola",
  epi_name = "serial",
  single_epiparameter = TRUE
)

# adaptar epiparameter para epinow2
ebola_serial_discrete <- epiparameter::discretise(ebola_serial)

serial_interval_ebola <-
  EpiNow2::Gamma(
    mean = ebola_serial$summary_stats$mean,
    sd = ebola_serial$summary_stats$sd,
    max = quantile(ebola_serial_discrete, p = 0.99)
  )

# tempo de incubação ------------------------------------------------------

# selecionar uma distribuição para o atraso do período de incubação
ebola_incubation <- epiparameter::epiparameter_db(
  disease = "ebola",
  epi_name = "incubation",
  single_epiparameter = TRUE
)

# adaptar epiparameter para epinow2
ebola_incubation_discrete <- epiparameter::discretise(ebola_incubation)

incubation_period_ebola <-
  EpiNow2::Gamma(
    mean = ebola_incubation$summary_stats$mean,
    sd = ebola_incubation$summary_stats$sd,
    max = quantile(ebola_incubation_discrete, p = 0.99)
  )

# epinow ------------------------------------------------------------------

# executar epinow
epinow_estimates_egi <- EpiNow2::epinow(
  # casos
  data = ebola_confirmed,
  # atrasos
  generation_time = EpiNow2::generation_time_opts(serial_interval_ebola),
  delays = EpiNow2::delay_opts(incubation_period_ebola)
)

plot(epinow_estimates_egi)
```

:::

:::

::: {.callout-tip .desafio title="Desafio"}

### O que fazer com distribuições Weibull?

Use o conjunto de dados `influenza_england_1978_school` do pacote `{outbreaks}` para calcular o número de reprodução efetivo usando o `{EpiNow2}`, ajustando pelos atrasos de notificação disponíveis no `{epiparameter}`.

::: {.callout-note title="Dica" collapse="true"}

`EpiNow2::NonParametric()` aceita Funções Massa de Probabilidade (PMF) de qualquer família de distribuição. Leia o guia de referência sobre [Distribuições de probabilidade](https://epiforecasts.io/EpiNow2/reference/Distributions.html).

:::

::: {.callout-note .solucao title="Solução" collapse="true"}

```{r,message=FALSE,eval=TRUE}
# Quais parâmetros estão disponíveis para Influenza?
epiparameter::epiparameter_db(disease = "influenza") %>%
  epiparameter::parameter_tbl() %>%
  count(epi_name)

# tempo de geração --------------------------------------------------------

# Ler o tempo de geração
influenza_generation <-
  epiparameter::epiparameter_db(
    disease = "influenza",
    epi_name = "generation"
  )

influenza_generation

# O EpiNow2 aceita atualmente Gamma ou LogNormal
# outros podem passar a função PMF

influenza_generation_discrete <-
  epiparameter::discretise(influenza_generation)

influenza_generation_max <-
  quantile(influenza_generation_discrete, p = 0.99)

influenza_generation_pmf <-
  density(
    influenza_generation_discrete,
    at = 0:influenza_generation_max
  )

influenza_generation_pmf

# EpiNow2::NonParametric() também pode aceitar os valores da PMF
generation_time_influenza <-
  EpiNow2::NonParametric(
    pmf = influenza_generation_pmf
  )

# período de incubação ----------------------------------------------------

# Ler o período de incubação
influenza_incubation <-
  epiparameter::epiparameter_db(
    disease = "influenza",
    epi_name = "incubation",
    single_epiparameter = TRUE
  )

# Discretizar o período de incubação
influenza_incubation_discrete <-
  epiparameter::discretise(influenza_incubation)

influenza_incubation_max <-
  quantile(influenza_incubation_discrete, p = 0.99)

influenza_incubation_pmf <-
  density(
    influenza_incubation_discrete,
    at = 0:influenza_incubation_max
  )

influenza_incubation_pmf

# EpiNow2::NonParametric() também pode aceitar os valores da PMF
incubation_time_influenza <-
  EpiNow2::NonParametric(
    pmf = influenza_incubation_pmf
  )

# epinow ------------------------------------------------------------------

# Ler os dados
influenza_cleaned <-
  outbreaks::influenza_england_1978_school %>%
  select(date, confirm = in_bed)

# Executar epinow()
epinow_estimates_igi <- EpiNow2::epinow(
  # casos
  data = influenza_cleaned,
  # atrasos
  generation_time = EpiNow2::generation_time_opts(generation_time_influenza),
  delays = EpiNow2::delay_opts(incubation_time_influenza)
)

plot(epinow_estimates_igi)
```

:::

:::

## Próximos passos

::: {.callout-note title="Para se aprofundar"}

### Como obter parâmetros da distribuição a partir de distribuições estatísticas?

Como obter a média e o desvio padrão a partir de um tempo de geração com *apenas* parâmetros da distribuição, mas sem estatísticas resumo como `mean` ou `sd` para `EpiNow2::Gamma()` ou `EpiNow2::LogNormal()`?

Consulte a vinheta do `{epiparameter}` sobre [extração e conversão de parâmetros](https://epiverse-trace.github.io/epiparameter/articles/extract_convert.html) e seus [casos de uso](https://epiverse-trace.github.io/epiparameter/articles/extract_convert.html#use-cases)!

:::

::: {.callout-note title="Para se aprofundar"}

### Como estimar distribuições de atraso para a Doença X?

Consulte este excelente tutorial sobre a estimativa do intervalo serial e do período de incubação da Doença X levando em conta a *censura* por meio de inferência bayesiana com pacotes como `{rstan}` e `{coarseDataTools}`.

- Tutorial em inglês: <https://rpubs.com/tracelac/diseaseX>- Tutorial em espanhol: <https://epiverse-trace.github.io/epimodelac/EnfermedadX.html>

**Depois,** após obter seus valores estimados, você pode criar manualmente seus próprios objetos da classe `<epiparameter>` com `epiparameter::epiparameter()`! Dê uma olhada no seu [guia de referência sobre "Criar um objeto `<epiparameter>`"](https://epiverse-trace.github.io/epiparameter/reference/epiparameter.html#ref-examples)!

Por fim, confira os pacotes R mais recentes [{epidist}](https://epidist.epinowcast.org/) e [{primarycensored}](https://primarycensored.epinowcast.org/), que fornecem métodos para lidar com os principais desafios na estimativa de distribuições, incluindo truncamento, censura intervalar e vieses dinâmicos.

:::

<!--
## Mapa conceitual

atualizar a partir do último teste do epiparameter
-->

::: {.callout-note title="Pontos-chave"}

- Use funções de distribuição com objetos `<epiparameter>` para obter estatísticas resumo e parâmetros informativos para intervenções de saúde pública, como a Janela para rastreamento de contatos e a Duração da quarentena.
- Use `discretise()` para converter distribuições de atraso contínuas em discretas.
- Use o `{epiparameter}` para obter atrasos de notificação necessários nas estimativas de transmissibilidade.

:::
