---
title: "Simular cadeias de transmissão"
---

::: {.callout-note title="Perguntas"}

- Como podemos simular cadeias de transmissão com base nas características da infecção?

:::

::: {.callout-tip title="Objetivos"}

- Estimar o potencial de grandes surtos após a introdução de um novo caso usando processos de ramificação com o `{epichains}`.

:::

::: {.callout-important title="Pré-requisitos"}

## Pré-requisitos

É recomendável se familiarizar com as seguintes dependências conceituais antes de realizar este tutorial: 

**Estatística**: Distribuições de probabilidade comuns, incluindo Poisson e binomial negativa.

**Teoria de epidemias**: O número de reprodução, $R$.

**Pacotes de R instalados**: `{epichains}`, `{epiparameter}`, `{tidyverse}`.

:::

::: {.callout-note title="Detalhes" collapse="true"}

Instale os pacotes se eles ainda não estiverem instalados (você pode configurar o espelho brasileiro do CRAN com `options(repos = c(CRAN = "https://cran-r.c3sl.ufpr.br/"))`):

```r
if (!base::require("pak")) install.packages("pak")
pak::pak(c("epichains", "epiparameter", "tidyverse"))
```

Se você encontrar alguma mensagem de erro,
acesse a [página principal de configuração](../setup.qmd#software-setup).

:::

## Introdução

<!-- what we know -->

A variação individual na transmissão pode afetar tanto o potencial de uma epidemia se estabelecer em uma população quanto a facilidade de controle ([Cori et al., 2017](https://royalsocietypublishing.org/doi/10.1098/rstb.2016.0371)). 

+ Uma maior variação reduz a probabilidade geral de um único novo caso causar um grande surto local, porque a maioria dos casos infecta poucos outros e indivíduos que geram um grande número de casos secundários são relativamente raros.

+ No entanto, se um "evento de superdisseminação" de fato ocorrer e o surto se estabelecer, essa variação pode tornar o surto mais difícil de controlar por meio de *intervenções em massa* (ou seja, intervenções generalizadas que assumem implicitamente que todos contribuem igualmente para a transmissão), porque alguns casos contribuem desproporcionalmente: um único caso não controlado pode gerar um grande número de casos secundários.

+ Por outro lado, a variação na transmissão pode oferecer oportunidades para *intervenções direcionadas* se os indivíduos que mais contribuem para a transmissão (devido a fatores biológicos ou comportamentais), ou os ambientes em que ocorrem "eventos de superdisseminação", compartilharem características sociodemográficas, ambientais ou geográficas que possam ser definidas.

<!-- what we dont know -->

Como podemos quantificar o potencial de uma nova infecção causar um grande surto com base em seu número de reprodução $R$ e na dispersão $k$ de sua distribuição de casos secundários?

```{r,echo=FALSE,warning=FALSE,message=FALSE,fig.cap="Observed number of cumulative cases from the Middle East respiratory syndrome (MERS) outbreak in South Korea, 2015, alongside with simulated transmission chains assuming an offspring distribution with $R=0.6$ and $k=0.02$."}
library(epiparameter)
library(tidyverse)
library(outbreaks)

mers_cumcases <- mers_korea_2015$linelist %>%
  # fluxo de trabalho do incidence2
  incidence2::incidence(date_index = "dt_onset") %>%
  incidence2::complete_dates() %>%
  # manipulação de dados usando {dplyr}
  mutate(count_cumsum = cumsum(count)) %>%
  rownames_to_column(var = "day") %>%
  mutate(day = as.numeric(day))

# distribuição de casos secundários
mers_offspring <- c(mean = 0.60, dispersion = 0.02)

# tempo de geração
serial_interval <- epiparameter_db(
  disease = "mers",
  epi_name = "serial",
  single_epiparameter = TRUE
)

# Definir a semente para o gerador de números pseudoaleatórios
set.seed(33)

simulated_chains_map <- epichains::simulate_chains(
  n_chains = 1000,
  statistic = "size",
  offspring_dist = rnbinom,
  mu = mers_offspring["mean"],
  size = mers_offspring["dispersion"],
  generation_time = function(x) generate(x = serial_interval, times = x)
)

# agregado diário de casos
aggregate_chains <- simulated_chains_map %>%
  # usar a saída em data.frame do objeto <epichains>
  as_tibble() %>%
  # transformar a coluna chain em fator (variável categórica)
  mutate(chain = as_factor(chain)) %>%
  # obter o número arredondado (dia) dos tempos de infecção
  mutate(day = ceiling(time)) %>%
  # contar o número diário de casos em cada cadeia
  count(chain, day, name = "cases") %>%
  # calcular o número acumulado de casos para cada cadeia
  group_by(chain) %>%
  mutate(cases_cumsum = cumsum(cases)) %>%
  ungroup()

# Resumir a duração e o tamanho das cadeias
summary_chains <-
  aggregate_chains %>%
  group_by(chain) %>%
  summarise(
    # duração
    day_max = max(day),
    # tamanho
    cases_total = max(cases_cumsum)
  ) %>%
  ungroup()

# Casos observados vs. cadeias de transmissão simuladas
mers_cumcases_type <-
  mers_cumcases %>%
  mutate(type = "Observed")
simulated_chains_day_type <-
  aggregate_chains %>%
  mutate(type = "Simulated")

ggplot() +
  geom_line(
    data = simulated_chains_day_type,
    mapping = aes(
      x = day,
      y = cases_cumsum,
      group = chain,
      color = type
    )
  ) +
  geom_hline(aes(yintercept = 100), lty = 2) +
  geom_line(
    data = mers_cumcases_type,
    mapping = aes(
      x = day,
      y = count_cumsum,
      color = type
    ),
    linewidth = 1.5
  ) +
  labs(
    x = "Day since first report",
    y = "Cumulative cases",
    color = "Type"
  )
```

<!-- what we are going to do -->

Neste episódio, usaremos o pacote `{epichains}` para simular cadeias de transmissão e estimar o potencial de grandes surtos após a introdução de um novo caso. Vamos utilizá-lo com funções do `{epiparameter}`, `{dplyr}` e `{purrr}`, portanto também carregando o pacote `{tidyverse}`:

```r
library(epichains)
library(epiparameter)
library(tidyverse)
```

```{r,message=FALSE,warning=FALSE,echo=FALSE,eval=TRUE}
library(epiparameter)
library(tidyverse)
```

::: {.callout-note title="Checklist"}

### Os dois pontos duplos (::)

Os dois pontos duplos `::` no R permitem que você chame uma função específica de um pacote sem carregar o pacote inteiro no ambiente atual. O pacote precisa estar instalado.

Por exemplo, `dplyr::filter(data, condition)` usa `filter()` do pacote `{dplyr}`.

Isso nos ajuda a lembrar as funções dos pacotes e a evitar conflitos de espaço de nomes (*namespace*).

:::

## Simulação de surtos não controlados

As epidemias de doenças infecciosas se propagam pelas populações quando uma cadeia de indivíduos infectados transmite a infecção a outros. Os [processos de ramificação](https://epiverse-trace.github.io/epichains/articles/theoretical_background.html) podem ser usados para modelar essa transmissão. Um processo de ramificação é um processo estocástico (ou seja, um processo aleatório que pode ser descrito por uma distribuição de probabilidade conhecida), no qual cada indivíduo infeccioso dá origem a um número aleatório de indivíduos na geração seguinte de infecção, começando com o caso índice na geração 1. A distribuição do número de casos secundários que cada indivíduo gera é chamada de distribuição de casos secundários ([Azam & Funk, 2024](https://epiverse-trace.github.io/epichains/articles/epichains.html)).

O `{epichains}` fornece métodos para analisar e simular o *tamanho* (*size*) e a *duração* (*length*) de processos de ramificação com uma dada distribuição de casos secundários. O `{epichains}` implementa um modelo rápido e simples para simular cadeias de transmissão a fim de avaliar o risco epidêmico, projetar casos no futuro e avaliar intervenções que alterem $R$.

::: {.callout-note title="Discussão"}

### Tamanho e duração da cadeia

- O **tamanho** (*size*) da cadeia de transmissão é definido como o número total de indivíduos infectados em todas as gerações de infecção, e 

- a **duração** (*length*) da cadeia de transmissão é o número de gerações desde o primeiro caso até o último caso no surto antes do término da cadeia. 

O cálculo do *tamanho* inclui o primeiro caso, e o cálculo da *duração* contém a primeira geração em que o primeiro caso inicia a cadeia (veja a figura abaixo).

![**Um exemplo de cadeia de transmissão iniciando com um único caso C1.** Os casos são representados por círculos azuis e setas indicando quem infectou quem. A cadeia cresce através das gerações Gen 1, Gen 2 e Gen 3, produzindo os casos C2, C3, C4, C5 e C6. A cadeia termina na geração Gen 3 com os casos C4, C5 e C6. O tamanho da cadeia de C1 é 6, incluindo C1 (isto é, a soma de todos os círculos azuis), e a duração é 3, o que inclui Gen 1 (número máximo de gerações alcançadas pela cadeia de C1) ([Azam & Funk, 2024](https://epiverse-trace.github.io/epichains/articles/epichains.html)).](https://raw.githubusercontent.com/epiverse-trace/epichains/main/vignettes/img/transmission_chain_example.png)

:::

Para usar o `{epichains}`, precisamos conhecer (ou assumir) dois valores epidemiológicos fundamentais: 

- a distribuição de casos secundários e 
- o tempo de geração.

Você deve reconhecer esses dois parâmetros do tutorial [Acessar distribuições de atraso epidemiológicas](01-acessar-atrasos.qmd), onde introduzimos pela primeira vez o tempo de geração e o número de reprodução.

## Obter a distribuição de casos secundários

Aqui assumimos que a distribuição de casos secundários do MERS segue uma distribuição binomial negativa, com valores de média (número de reprodução $R$) e dispersão $k$ estimados a partir do linelist e dos dados de contato de `mers_korea_2015` do pacote de R `{outbreaks}` no episódio anterior.

```{r}
mers_offspring <- c(mean = 0.60, dispersion = 0.02)
```

::: {.callout-note}

### Distribuição de casos secundários para o epichains

Fornecemos uma distribuição de casos secundários para o `{epichains}` fazendo referência à função do R que gera valores aleatórios da distribuição desejada. Para uma distribuição binomial negativa, usamos `rnbinom` com seus argumentos correspondentes `mu` e `size`:

```r
  offspring_dist = rnbinom,
  mu = mers_offspring["mean"],
  size = mers_offspring["dispersion"],
```

Internamente, o `{epichains}` sorteará um valor aleatório, dados os parâmetros,
para simular o número de novas infecções a partir de um indivíduo infectado (transmissão subsequente).

```r
# gerar um número aleatório dada a família de distribuição e seus parâmetros
# (execute esta linha muitas vezes para obter valores diferentes)
rnbinom(n = 1, mu = mers_offspring["mean"], size = mers_offspring["dispersion"])
```

O manual de referência em `?rnbinom` nos informa os argumentos específicos necessários.

:::

::: {.callout-note title="Detalhes" collapse="true"}

### Distribuição Poisson e outras distribuições

O `{epichains}` pode aceitar qualquer função do R que gere números aleatórios, portanto os argumentos especificados mudarão dependendo da função do R utilizada. Para mais detalhes sobre a variedade de opções possíveis, consulte o manual de referência da função.

Por exemplo, suponha que queiramos usar uma distribuição Poisson para a distribuição de casos secundários. Primeiro, leia o argumento exigido no manual de referência de `?rpois`. Segundo, especifique o parâmetro do argumento `lambda`, também conhecido como taxa ou média na literatura. No `{epichains}`, isso pode ter a seguinte forma:

```r
  offspring_dist = rpois,
  lambda = mers_offspring["mean"],
```

Neste exemplo, podemos especificar `lambda = mers_offspring["mean"]` porque o número médio de casos secundários gerados (ou seja, $R$) deve ser o mesmo independentemente da distribuição que assumimos. O que muda é a variância da distribuição e, consequentemente, o nível de variação na transmissão em nível individual. Quando o parâmetro de dispersão $k$ se aproxima do infinito ($k \rightarrow \infty$) em uma distribuição binomial negativa, a variância é igual à média. Isso torna a distribuição Poisson convencional um caso especial da distribuição binomial negativa.

:::

## Obter o tempo de geração

A distribuição do [intervalo serial](../glossario.qmd#serialinterval) é frequentemente utilizada para aproximar a distribuição do tempo de geração. Essa aproximação é comumente utilizada porque é mais fácil observar e aferir o início dos sintomas em cada caso do que o momento exato da infecção.

::: {.callout-note title="Detalhes" collapse="true"}

### Tempo de geração vs. intervalo serial

![Um esquema da relação entre diferentes períodos de tempo da transmissão entre um infector e um infectado em um par de transmissão. A janela de exposição é definida como o intervalo de tempo com exposição viral, e a janela de transmissão é definida como o intervalo de tempo para transmissão subsequente em relação ao momento da infecção ([Chung Lau et al., 2021](https://academic.oup.com/jid/article/224/10/1664/6356465)).](../img/serial-interval-observed.jpeg)

No entanto, o uso do *intervalo serial* como aproximação do *tempo de geração* é válido principalmente para doenças nas quais a infecciosidade começa após o início dos sintomas ([Chung Lau et al., 2021](https://academic.oup.com/jid/article/224/10/1664/6356465)). Nos casos em que a infecciosidade começa antes do início dos sintomas, os intervalos seriais podem assumir valores negativos, o que acontece com doenças com transmissão pré-sintomática ([Nishiura et al., 2020](https://www.ijidonline.com/article/S1201-9712(20)30119-3/fulltext#gr2)).

:::

Vamos usar o pacote `{epiparameter}` para acessar e usar o intervalo serial disponível para a doença MERS. 
<!-- For `{epichains}` we need a **discretised** input distribution, se we use `epiparameter::discretise()`: -->

```{r,message=FALSE,warning=FALSE}
serial_interval <- epiparameter::epiparameter_db(
  disease = "mers",
  epi_name = "serial",
  single_epiparameter = TRUE
)

plot(serial_interval, day_range = 0:25)
```

```{r,echo=FALSE}
serial_summary <- serial_interval$summary_stats %>%
  dplyr::as_tibble() %>%
  dplyr::select(mean, sd) %>%
  dplyr::distinct(.keep_all = TRUE)
```

O intervalo serial para o MERS tem média de `r serial_summary$mean` dias e desvio padrão de `r serial_summary$sd` dias.

::: {.callout-note}

### Tempo de geração para o epichains

Em cada etapa da simulação, o `{epichains}` sorteará valores de tempo de geração para cada nova infecção gerada a partir da distribuição de casos secundários. 
Com objetos da classe `<epiparameter>`, podemos usar a função de distribuição `epiparameter::generate()` para essa entrada. 

```{r}
# Na etapa um, o número de novas infecções é 2, então:
# gerar 2 valores aleatórios dada a distribuição do intervalo serial
generate(x = serial_interval, times = 2)

# Na etapa dois, o número de novas infecções é 6, então:
# gerar 6 valores aleatórios dada a distribuição do intervalo serial
generate(x = serial_interval, times = 6)
```

Como o valor fornecido em `times` vai variar a cada etapa,
precisamos embutir `generate()` dentro de uma função.
O `{epichains}` sorteará tantos valores aleatórios do tempo de geração quanto for o número de novas infecções naquela etapa.
Isso terá a seguinte forma:

```r
function(x) generate(x = serial_interval, times = x)
```

Essa interface é semelhante à que o `{cfr}` utiliza para se vincular ao `{epiparameter}`. Leia a vinheta sobre [trabalhar com distribuições de atraso](https://epiverse-trace.github.io/cfr/articles/delay_distributions.html) para obter mais contexto.

:::

::: {.callout-important title="Para o instrutor" collapse="true"}

A função para gerar números aleatórios a partir de um objeto da classe `<epiparameter>` também pode aceitar esta notação:

```r
as.function(x = serial_interval, func_type = "generate")
```

:::

## Simular uma única cadeia

Agora estamos preparados para usar a função `simulate_chains()` do `{epichains}` para criar **uma** cadeia de transmissão:

```{r,message=FALSE,warning=FALSE,eval=FALSE}
epichains::simulate_chains(
  n_chains = 1,
  statistic = "size",
  offspring_dist = rnbinom,
  mu = mers_offspring["mean"],
  size = mers_offspring["dispersion"],
  generation_time = function(x) generate(x = serial_interval, times = x)
)
```

A função `simulate_chains()` exige três conjuntos de argumentos no mínimo:

- **controles de simulação** (`n_chains` e `statistic`),
- **distribuição de casos secundários** (`offspring_dist` e os parâmetros da distribuição exigidos), e
- **tempo de geração** (`generation_time`).

Nas linhas acima, descrevemos como especificar a distribuição de casos secundários e o tempo de geração. Os **controles de simulação** incluem pelo menos dois argumentos:

- `n_chains`, que define o número de cadeias de transmissão a serem simuladas e
- `statistic`, que define uma estatística da cadeia a ser acompanhada (seja `"size"` ou `"length"`) como critério de parada para cada cadeia em simulação.

::: {.callout-note}

### Critérios de parada

Este é um recurso personalizável do `{epichains}`. Por padrão, as simulações de processos de ramificação terminam quando se extinguem. Para cadeias de transmissão de longa duração, você pode adicionar o argumento `stat_threshold` em `simulate_chains()`. 

Por exemplo, se definirmos um critério de parada para `statistic = "size"` com `stat_threshold = 500`, nenhum descendente adicional será produzido após uma cadeia atingir o tamanho de 500.

:::

A saída de `simulate_chains()` cria um objeto da classe `<epichains>`, que podemos analisar com mais detalhes no R.

## Simular múltiplas cadeias

Podemos usar `simulate_chains()` para criar múltiplas cadeias e aumentar a probabilidade de simular projeções de surtos não controlados, dada uma distribuição de casos secundários sobredispersa.

Precisamos especificar um elemento adicional:

- `set.seed(<integer>)` é uma função usada para inicializar um gerador de números pseudoaleatórios. Ao especificar um valor de semente (o `<integer>`), você garante que a sequência de números produzida por funções aleatórias subsequentes, como `rnorm()` ou `simulate_chains()`, seja idêntica toda vez que o código for executado.

Com essa configuração, cada **cadeia** representará **um caso inicial**. Esses casos por cadeia são independentes, isolados e sem interações. Isso significa que cada cadeia terá seu próprio contingente de suscetíveis, que você pode configurar usando os argumentos `pop` ou `percent_immune`.

Agora, vamos simular **100** cadeias de transmissão:

```{r,message=FALSE,warning=FALSE,eval=TRUE}
# Execute todo este chunk junto para que o set.seed() funcione!
# Definir a semente para o gerador de números pseudoaleatórios
set.seed(33)
multiple_epichains <- epichains::simulate_chains(
  n_chains = 100,
  statistic = "size",
  offspring_dist = rnbinom,
  mu = mers_offspring["mean"],
  size = mers_offspring["dispersion"],
  generation_time = function(x) generate(x = serial_interval, times = x)
)
```

Você pode inspecionar o **tamanho** total de cada cadeia simulada, equivalente ao número acumulado de casos por cadeia, aplicando `summary()` ao objeto da classe `<epichains>`:

```{r}
summary(multiple_epichains)
```

Podemos contar visualmente quantas cadeias alcançam mais de 100 casos infectados, além das contagens máxima e mínima.

::: {.callout-tip .desafio title="Desafio"}

Use a última execução de `epichains::simulate_chains()` para simular múltiplas cadeias. Altere o argumento `statistic` de `"size"` para `"length"`. Execute a função `summary()`.

- Que característica da cadeia essa saída mostra?

::: {.callout-note title="Dica" collapse="true"}

Se precisar de ajuda, volte à caixa de chamada "Tamanho e duração da cadeia" do início.

:::

:::

::: {.callout-note title="Discussão"}

### Ler a saída do epichains

```{r,echo=FALSE}
#### obter cadeia simulada com mais infecções --------------------------------

epichain_output <- multiple_epichains

chains_subgroup <- epichain_output %>%
  as_tibble() %>%
  group_by(chain) %>%
  distinct(infector) %>%
  count(chain) %>%
  filter(n < 5, n >= 3) %>%
  pull(chain)

chain_to_observe <- epichain_output %>%
  as_tibble() %>%
  count(chain, sort = TRUE) %>%
  filter(
    magrittr::is_in(
      chain, chains_subgroup
    )
  ) %>%
  filter(n < 15) %>%
  filter(n == max(n)) %>%
  slice_min(chain) %>%
  pull(chain)
```

Para explorar o formato de saída do objeto da classe `<epichains>` com o nome `multiple_epichains`, vamos observar a cadeia simulada (`chain`) número `r chain_to_observe`. 

:::

::: {.callout-note .solucao title="Solução" collapse="true"}

### O objeto epichains

Vamos usar `dplyr::filter()` para isso:

```r
chain_to_observe <- 30
```

```{r}
#### obter resumo do epichain ------------------------------------------------

multiple_epichains %>%
  dplyr::filter(chain == chain_to_observe)
```

Essa saída contém duas partes:

- Uma impressão com `head()` dos pares infector-infectado __a partir do primeiro infector conhecido__.
- Um rodapé de resumo, o trecho de texto exibido na parte inferior:

```output
Number of infectors (known): 3
Number of generations: 3
```

A cadeia simulada (`chain`) número `r chain_to_observe` possui três infectores conhecidos e três gerações. Esses números ficam mais visíveis ao imprimir os objetos `<epichains>` como um data frame (ou `<tibble>`).

:::

::: {.callout-note .solucao title="Solução" collapse="true"}

### O data frame do epichains

```{r}
#### data frame de infector-infectado ----------------------------------------

multiple_epichains %>%
  dplyr::filter(chain == chain_to_observe) %>%
  dplyr::as_tibble()
```

A cadeia `r chain_to_observe` nos conta uma **história**: 

"Na primeira geração de transmissão em `time = 0`, um indivíduo (`ID = NA`) infectou o indivíduo com `ID = 1`.
O indivíduo `ID = 1` é o primeiro infector conhecido.

"Depois, na segunda geração de transmissão, o indivíduo `ID = 1` infectou sete indivíduos, de `ID = 2` a `ID = 8`. 
Essas infecções ocorreram no tempo (`time`) entre o dia 9 e o dia 15, após a primeira infecção conhecida.

"Mais tarde, na terceira geração de transmissão, o indivíduo `ID = 4` infectou seis novos indivíduos, de `ID = 9` a `ID = 14`.
Essas infecções ocorreram no tempo (`time`) entre o dia 24 e o dia 31, após a primeira infecção conhecida."

:::

::: {.callout-note .solucao title="Solução" collapse="true"}

### Um data frame de infectados

O data frame de saída reúne **indivíduos infectados** (*infectees*) como a unidade de observação: 

- Cada infectado tem um "ID" em `infectee`. 
- Cada _infectado_ que atuou como _infector_ é registrado na coluna `infector` usando o seu "id" de `infectee`. 
- Cada infectado foi infectado em uma geração (`generation`) e em um momento contínuo (`time`) específicos. 
- O número da simulação é registrado na coluna `chain`.

**Nota:** O `Number of infectors (known)` inclui o indivíduo `ID = NA` na coluna `infector`. Isso se refere ao infector especificado como caso índice (no argumento `n_chains`), que iniciou a cadeia de transmissão para o infectado de `ID = 1`, em `generation = 1` e `time = 0`.

:::

## Iterar simulações 

Como vimos antes, podemos configurar a simulação de múltiplas cadeias simplesmente aumentando o número de cadeias (por exemplo, de `n_chains = 1` para `n_chains = 100`). 
No entanto, se precisarmos assumir que cada caso inicial começa (a ser infeccioso) em um momento diferente, isso só pode ser configurado em uma única função de simulação. 
Assim, precisamos **iterar** múltiplas vezes sobre uma configuração específica de simulação de cadeia para aumentar a probabilidade de simular projeções de surtos não controlados. 
A tabela a seguir compara as alternativas:

| Execuções da simulação | Casos iniciais | Tempo de início (`t0`) | Uso |
|---|---|---|---|
| Uma | 1 | Mesmo | `epichains::simulate_chains()` com `n_chains = 1` |
| Múltiplas (100, p. ex.) | 1 | Mesmo | `epichains::simulate_chains()` com `n_chains = 100` |
| Múltiplas (100, p. ex.) | Mais de um | Diferente | Iterar 100 vezes usando `purrr::map()` sobre `epichains::simulate()` |

A principal diferença da terceira configuração é o argumento `t0` de `epichains::simulate_chains()`. 
O argumento `t0` define o momento inicial de cada caso inicial por cadeia.

::: {.callout-note}

Um exemplo de uso de iteração está disponível na vinheta do `{epichains}` sobre [Projeção da incidência de doenças infecciosas: um exemplo com COVID-19](https://epiverse-trace.github.io/epichains/articles/projecting_incidence.html). O objetivo é simular a importação de 13 casos em diferentes momentos no tempo. 

```{r}
epichains::covid19_sa[1:5, ] %>%
  dplyr::mutate(start_time = date - min(date))
```

Em vez de termos 100 cadeias começando no mesmo Dia 0 (`t0 = 0`, por padrão), cada simulação criará cadeias que começam em um momento diferente no tempo. 
Ela considerará o dia `2020-03-05` como Dia `0`. A primeira cadeia começa no dia 0, uma no dia 2, uma no dia 3, quatro no dia 4 e seis no dia 6.
O argumento `t0` terá esta estrutura:

```{r}
t0 <- c(0, 2, 3, rep(4, 4), rep(6, 6))
t0
```

Para aumentar a probabilidade de simular projeções de surtos não controlados, esse mesmo cenário precisa ser iterado 100 vezes. Isso nos ajudará a fornecer uma projeção com incerteza.

:::

Nesta seção, demonstraremos como construir a **iteração** com o `{epichains}` passo a passo. 
Vamos replicar convenientemente a mesma simulação anterior: 100 cadeias de transmissão com 1 caso inicial cada, começando no dia 0 (`t0 = 0`).
Mas, em vez de usar `n_chains = 100`, iteraremos 100 vezes sobre a simulação de 1 cadeia de transmissão com 1 caso inicial começando no dia 0 (`n_chains = 1`).

Precisamos especificar dois elementos adicionais:

- `number_simulations`, que define o número de simulações a executar.
- `initial_cases` define o número de casos iniciais a fornecer ao argumento `n_chains` explicado nas linhas acima. 

```{r}
# Número de execuções da simulação
number_simulations <- 100
# Número de casos iniciais
initial_cases <- 1
```

`number_simulations` e `initial_cases` são convenientemente armazenados em objetos para facilitar o reuso posterior no fluxo de trabalho.

::: {.callout-note title="Checklist"}

### Iteração usando purrr

A [iteração](https://r4ds.hadley.nz/iteration.html) visa realizar a mesma ação em diferentes objetos repetidamente.

Aprenda a usar as funções principais do `{purrr}`, como `map()`, no tutorial em vídeo do YouTube [How to purrr](https://www.youtube.com/watch?v=nd-Y8b22YaQ) de Equitable Equations.

Ou, se você utilizava anteriormente a família de funções `*apply`, consulte a vinheta do pacote sobre [purrr e base R](https://purrr.tidyverse.org/articles/base.html), que compartilha as principais diferenças, traduções diretas e exemplos.

:::

Para obter múltiplas cadeias, devemos aplicar a função `simulate_chains()` a cada cadeia definida por uma sequência de números de 1 a `r number_simulations`.

::: {.callout-note}

### purrr e epichains

Primeiro, vamos esboçar como usamos `purrr::map()` com `epichains::simulate_chains()`. A função `map()` exige dois argumentos:

- `.x`, com um vetor de números, e
- `.f`, uma função para iterar sobre cada valor do vetor.

O bloco de código abaixo 

```r
# etapas:
# - purrr::map() executará 100 vezes a function(sim).
# - seq_len() cria um vetor com uma sequência de números (IDs de simulação de 1 a 100) e
# - function(sim) itera o {epichains} para cada número de ID de simulação, depois
# - dplyr::mutate() adiciona uma coluna à saída do <epichains> com o número de ID da simulação.
# - purrr::list_rbind() combina todas as saídas da classe list (para cada ID de simulação) em um único data frame.
purrr::map(
  .x = seq_len(number_simulations),
  .f = function(sim) {
    epichains::simulate_chains(...) %>% # <-- {epichains}
      dplyr::mutate(simulation_id = sim)
  }
) %>%
  purrr::list_rbind()
# pseudocódigo: não execute.
```

O elemento `sim` é incluído para registrar o número da iteração (**ID da simulação**) como uma nova coluna na saída do `<epichains>`. A função `purrr::list_rbind()` tem o objetivo de combinar todas as saídas em lista do `map()`.

**Por que um ponto (`.`) como prefixo antes dos argumentos x e f?** No livro [princípios de design do tidyverse](https://design.tidyverse.org/dots-prefix.html), há um capítulo sobre o prefixo de ponto!

:::

Agora estamos preparados para usar `purrr::map()` para simular repetidamente a partir de `simulate_chains()` e armazenar em um vetor de 1 a `r number_simulations`:

```{r}
set.seed(33)
simulated_chains_map <-
  purrr::map(
    .x = seq_len(number_simulations),
    .f = function(sim) {
      epichains::simulate_chains(
        n_chains = initial_cases,
        statistic = "size",
        offspring_dist = rnbinom,
        mu = mers_offspring["mean"],
        size = mers_offspring["dispersion"],
        generation_time = function(x) generate(x = serial_interval, times = x)
      ) %>%
        dplyr::mutate(simulation_id = sim)
    }
  ) %>%
  purrr::list_rbind()
```

Uma limitação da saída da iteração é que, para resumir o resultado, não podemos usar `summary(<epichains>)`.

```{r}
simulated_chains_map %>%
  dplyr::count(simulation_id) %>%
  dplyr::pull(n)
```

```{r,echo=FALSE,eval=FALSE}
# visualizar o número de infectados por simulação
simulated_chains_map %>%
  dplyr::as_tibble() %>%
  dplyr::count(simulation_id, sort = TRUE)
```

## Visualizar múltiplas cadeias

Para aumentar a probabilidade de simular projeções de surtos não controlados, dada uma distribuição de casos secundários sobredispersa, vamos simular **1.000 cadeias de transmissão** com 1 caso inicial cada, começando no dia 0.

Executaremos uma simulação com múltiplas réplicas, **sem** iteração para esta seção:

```{r}
set.seed(33)
multiple_epichains <- epichains::simulate_chains(
  n_chains = 1000,
  statistic = "size",
  offspring_dist = rnbinom,
  mu = mers_offspring["mean"],
  size = mers_offspring["dispersion"],
  generation_time = function(x) generate(x = serial_interval, times = x)
)
```

Para visualizar as cadeias simuladas, precisamos de algum pré-processamento:

1. Vamos usar o `{dplyr}` para obter números de tempo arredondados, assemelhando-se a dias de vigilância.
2. Contar os casos diários em cada simulação (por `chain`).
3. Calcular o número acumulado de casos dentro de uma simulação.

```{r}
# agregado diário de casos
aggregate_chains <- multiple_epichains %>%
  # usar a saída em data.frame do objeto <epichains>
  dplyr::as_tibble() %>%
  # obter o número arredondado (dia) dos tempos de infecção
  dplyr::mutate(day = ceiling(time)) %>%
  # contar o número de casos incidentes diários em cada cadeia
  dplyr::count(chain, day, name = "cases_new") %>%
  # calcular o número acumulado de casos para cada cadeia
  dplyr::group_by(chain) %>%
  dplyr::mutate(cases_cumsum = cumsum(cases_new)) %>%
  dplyr::ungroup()
```

Para compreender melhor a saída que acabamos de produzir, vamos imprimir mais linhas dela. As colunas relevantes são:

- **`days`**: o intervalo de tempo discretizado da simulação (tempo contínuo agrupado em dias)
- **`cases_new`**: o número de novos casos incidentes naquele dia
- **`cases_cumsum`**: a soma acumulada de casos por dia, calculada dentro de cada cadeia de transmissão

```r
# Imprimir algumas cadeias para entender melhor a saída
aggregate_chains %>% 
  arrange(chain) %>% 
  print(n=50)
```

Antes do gráfico, vamos criar uma tabela de resumo com a duração de tempo total e o tamanho de cada cadeia. Podemos usar o "combo" do `{dplyr}` formado por `group_by()`, `summarise()` e `ungroup()`:

```{r}
# Resumir a duração e o tamanho das cadeias
summary_chains <-
  aggregate_chains %>%
  dplyr::group_by(chain) %>%
  dplyr::summarise(
    # duração
    day_max = max(day),
    # tamanho
    cases_total = max(cases_cumsum)
  ) %>%
  dplyr::ungroup()

summary_chains
```

Agora estamos preparados para usar o pacote `{ggplot2}`:

```{r}
# Visualizar cadeias de transmissão por casos acumulados
ggplot() +
  # criar trajetórias de cadeias agrupadas
  geom_line(
    data = aggregate_chains,
    mapping = aes(
      x = day,
      y = cases_cumsum,
      group = chain
    ),
    color = "black",
    alpha = 0.25,
    show.legend = FALSE
  ) +
  # definir um limiar de 100 casos
  geom_hline(aes(yintercept = 100), lty = 2) +
  labs(
    x = "Day",
    y = "Cumulative cases"
  )
```

```{r,echo=FALSE,message=FALSE,warning=FALSE}
# proporção que atingiu o limiar de 100 casos
threshhold_summary <- summary_chains %>%
  dplyr::arrange(dplyr::desc(day_max)) %>%
  dplyr::filter(cases_total > 100) %>%
  dplyr::count(name = "chains_theshold") %>%
  dplyr::mutate(chains_number = number_simulations) %>%
  dplyr::mutate(chains_percentage = chains_theshold / chains_number * 100)

chains_extinct <- summary_chains %>%
  dplyr::arrange(dplyr::desc(day_max)) %>%
  dplyr::filter(day_max > 0) %>%
  dplyr::summarise(
    extinct_duration_median = stats::median(day_max),
    extinct_size_median = stats::median(cases_total)
  )

chains_null <- summary_chains %>%
  dplyr::arrange(desc(cases_total)) %>%
  dplyr::filter(day_max < 1) %>%
  base::nrow()
```

Embora a maioria das introduções de `r initial_cases` caso índice não gere casos secundários (N = `r chains_null`) ou a maioria dos surtos se extinga rapidamente (duração mediana de `r chains_extinct$extinct_duration_median` e tamanho mediano de `r chains_extinct$extinct_size_median`), apenas `r threshhold_summary$chains_theshold` trajetórias epidêmicas entre as `r threshhold_summary$chains_number` simulações (`r threshhold_summary$chains_percentage`%) conseguem atingir mais de 100 casos infectados. Esse achado é particularmente notável porque o número de reprodução $R$ é menor que 1 (média da distribuição de casos secundários de `r mers_offspring[["mean"]]`), mas, dado um parâmetro de dispersão da distribuição de casos secundários de `r mers_offspring[["dispersion"]]`, ele demonstra o potencial de surtos explosivos da doença MERS.

Podemos contar quantas cadeias atingiram o limiar de 100 casos usando funções do `{dplyr}`.
Essa saída deve nos fornecer resultados equivalentes aos de `summary(multiple_epichains)`:

```{r}
# número de cadeias que atingiram o limiar de 100 casos
summary_chains %>%
  dplyr::filter(cases_total > 100)
```

::: {.callout-note title="Detalhes" collapse="true"}

### Casos observados vs. cadeias simuladas

Vamos sobrepor o número acumulado de casos observados usando o objeto de linelist do conjunto de dados `mers_korea_2015` do pacote de R `{outbreaks}`. Para preparar o conjunto de dados de forma que possamos plotar os casos totais diários ao longo do tempo, usamos o `{incidence2}` para converter o linelist em um objeto `<incidence2>`, completando as datas faltantes da série temporal com `complete_dates()`:

```{r,warning=FALSE,message=FALSE}
library(outbreaks)

mers_cumcases <- mers_korea_2015$linelist %>%
  # fluxo de trabalho do incidence2
  incidence2::incidence(date_index = "dt_onset") %>%
  incidence2::complete_dates() %>%
  # manipulação de dados usando {dplyr}
  dplyr::mutate(count_cumsum = cumsum(count)) %>%
  tibble::rownames_to_column(var = "day") %>%
  dplyr::mutate(day = as.numeric(day))
```

Use `plot()` para gerar um gráfico de incidência:

```{r}
# plotar o objeto incidence2
plot(mers_cumcases)
```

:::

Ao plotar o número observado de casos acumulados do surto de síndrome respiratória do Oriente Médio (MERS) na Coreia do Sul em 2015 ao lado das cadeias simuladas anteriormente, vemos que os casos observados seguiram uma trajetória que é consistente com a dinâmica explosiva simulada do surto (o que faz sentido, já que a simulação utiliza parâmetros baseados nesse surto específico).

```{r,echo=FALSE}
# Casos observados vs. cadeias de transmissão simuladas
mers_cumcases_type <-
  mers_cumcases %>%
  mutate(type = "Observed")

simulated_chains_day_type <-
  aggregate_chains %>%
  mutate(type = "Simulated")

ggplot() +
  geom_line(
    data = simulated_chains_day_type,
    mapping = aes(
      x = day,
      y = cases_cumsum,
      group = chain,
      color = type
    )
  ) +
  geom_hline(aes(yintercept = 100), lty = 2) +
  geom_line(
    data = mers_cumcases_type,
    mapping = aes(
      x = day,
      y = count_cumsum,
      color = type
    ),
    linewidth = 1.5
  ) +
  labs(
    x = "Day since first report",
    y = "Cumulative cases",
    color = "Type"
  )
```

Quando aumentamos o parâmetro de dispersão de $k = 0.01$ para $k = \infty$ — e, portanto, reduzimos a variação na transmissão em nível individual — e assumimos um número de reprodução fixo $R = 1.5$, a proporção de surtos simulados que atingiram o limiar de 100 casos aumenta. Isso ocorre porque os surtos simulados passam a ter uma dinâmica mais consistente e regular, em vez do alto nível de variabilidade observado anteriormente.

![**Crescimento de surtos simulados com R = 1.5 e um caso inicial, condicional à não extinção.** Os diagramas de caixa (boxes) mostram a mediana e o intervalo interquartil (IQR) da primeira geração da doença com 100 casos; os bigodes (whiskers) mostram os valores mais extremos dentro de 1,5 × IQR das caixas, e as cruzes indicam valores discrepantes (outliers). As porcentagens mostram a proporção de 10.000 surtos simulados que atingiram o limiar de 100 casos ([Lloyd-Smith et al., 2005](https://www.nature.com/articles/nature04153)).](../img/see-nature04153_Fig2-c.jpg)

::: {.callout-note title="Para se aprofundar"}

### Projeções de disseminação precoce

Na fase inicial da epidemia, você pode usar o `{epichains}` para aplicar um modelo de processos de ramificação a fim de projetar o número de casos futuros. Mesmo que o modelo leve em conta a aleatoriedade na transmissão e a variação no número de casos secundários, podem existir características locais adicionais que não consideramos. A análise de previsões iniciais feitas para a COVID em diferentes países usando essa estrutura de modelo constatou que as previsões eram frequentemente excessivamente confiantes (*overconfident*) ([Pearson et al., 2020](https://www.eurosurveillance.org/content/10.2807/1560-7917.ES.2020.25.18.2000543#validationofthemodel-1)). Isso provavelmente ocorreu porque o modelo em tempo real não incluiu todas as mudanças na distribuição de casos secundários que estavam ocorrendo em nível local como resultado de mudanças comportamentais e medidas de controle. Você pode ler mais sobre a importância do contexto local em modelos de COVID-19 em [Eggo et al. (2020)](https://www.nature.com/articles/s43588-020-00014-7).

Convidamos você a ler a vinheta sobre [Projetar a incidência de doenças infecciosas: um exemplo com COVID-19](https://epiverse-trace.github.io/epichains/articles/projecting_incidence.html) para saber mais sobre como fazer previsões usando o `{epichains}`.

:::

## Desafios

::: {.callout-tip .desafio title="Desafio"}

### Potencial de grande surto de Monkeypox

Avalie o potencial de um novo caso de Monkeypox (Mpox) gerar um grande surto explosivo. 

- Simule 1.000 cadeias de transmissão com 1 caso inicial cada, começando no dia 0.
- Use o pacote apropriado para acessar dados de atraso de surtos anteriores.
- Quantas trajetórias simuladas alcançam mais de 100 casos infectados?

::: {.callout-note title="Dica" collapse="true"}

Com o `{epiparameter}`, você pode acessar e usar distribuições de casos secundários e de atraso de surtos anteriores de Ebola.

```{r,warning=FALSE,message=FALSE}
library(epiparameter)
library(tidyverse)

epiparameter::epiparameter_db(epi_name = "offspring") %>%
  epiparameter::parameter_tbl() %>%
  dplyr::count(disease, epi_name)

epiparameter::epiparameter_db(epi_name = "serial interval") %>%
  epiparameter::parameter_tbl() %>%
  dplyr::count(disease, epi_name)
```

Além disso, dado que você precisa apenas de uma cadeia por iteração começando no mesmo dia, pode não ser necessário usar iteração para este exercício.

:::

::: {.callout-important title="Para o instrutor" collapse="true"}

```{r,message=FALSE,warning=FALSE}
# carregar pacotes --------------------------------------------------------

library(epiparameter)
library(tidyverse)

# atrasos -----------------------------------------------------------------

mpox_offspring_epiparam <- epiparameter::epiparameter_db(
  disease = "mpox",
  epi_name = "offspring",
  single_epiparameter = TRUE
)

mpox_offspring <- epiparameter::get_parameters(mpox_offspring_epiparam)

mpox_serialint <- epiparameter::epiparameter_db(
  disease = "mpox",
  epi_name = "serial interval",
  single_epiparameter = TRUE
)

# iterar ------------------------------------------------------------------

# Definir a semente para o gerador de números pseudoaleatórios
set.seed(33)

simulated_chains_mpox <- epichains::simulate_chains(
  n_chains = 1000,
  statistic = "size",
  offspring_dist = rnbinom,
  mu = mpox_offspring["mean"],
  size = mpox_offspring["dispersion"],
  generation_time = function(x) generate(x = mpox_serialint, times = x)
)

# visualizar --------------------------------------------------------------

# agregado diário de casos
simulated_chains_mpox_day <- simulated_chains_mpox %>%
  # usar a saída em data.frame do objeto <epichains>
  as_tibble() %>%
  # Contar o número diário de casos em cada cadeia
  mutate(day = ceiling(time)) %>%
  count(chain, day, name = "cases") %>%
  # Calcular o número acumulado de casos para cada cadeia
  group_by(chain) %>%
  mutate(cumulative_cases = cumsum(cases)) %>%
  ungroup()

# Visualizar cadeias de transmissão por casos acumulados
simulated_chains_mpox_day %>%
  # Criar trajetórias de cadeias agrupadas
  ggplot(aes(x = day, y = cumulative_cases, group = chain)) +
  geom_line(color = "black", alpha = 0.25, show.legend = FALSE) +
  # Definir um limiar de 100 casos
  geom_hline(aes(yintercept = 100), lty = 2) +
  labs(x = "Day", y = "Cumulative cases")
```

Assumindo um surto de Monkeypox com $R$ = 0.32 e $k$ = 0.58, não há nenhuma trajetória entre as 1.000 simulações que alcance mais de 100 casos infectados. Em comparação com o MERS ($R$ = 0.6 e $k$ = 0.02).

:::

::: {.callout-note title="Dica" collapse="true"}

### Avaliação de risco epidêmico levando em conta o superspreading

Com o `{superspreading}`, você pode obter soluções numéricas para processos que o `{epichains}` resolve usando processos de ramificação. Convidamos você a ler a vinheta do `{superspreading}` sobre [Risco epidêmico](https://epiverse-trace.github.io/superspreading/articles/epidemic_risk.html) e responder a:

- Qual é a probabilidade de um patógeno recém-introduzido causar um grande surto?
- Qual é a probabilidade de uma infecção, por acaso, não se estabelecer após a(s) introdução(ões) inicial(is)?
- Qual é a probabilidade de o surto ser contido?

Verifique como essas estimativas variam de forma não linear em relação ao número médio de reprodução $R$ e à dispersão $k$ de uma dada doença.

<!-- draft challenge -->

<!-- Calculate the probability a new Mpox case will lead to a large outbreak in the absence of control measures. Use the appropriate package to access delay data from previous outbreaks. -->

```{r,message=FALSE,warning=FALSE,echo=FALSE,eval=FALSE}
# estimar a probabilidade de contenção
superspreading::probability_contain(
  R = mers_offspring["mean"],
  k = mers_offspring["dispersion"],
  num_init_infect = 1,
  case_threshold = 100
)

# Estimar a probabilidade de um grande surto
# com 5 casos importados independentes
superspreading::probability_epidemic(
  R = mers_offspring["mean"],
  k = mers_offspring["dispersion"],
  num_init_infect = 5
)
```

```{r,message=FALSE,warning=FALSE,echo=FALSE,eval=FALSE}
# estimar a probabilidade de contenção
superspreading::probability_contain(
  R = mpox_offspring["mean"],
  k = mpox_offspring["dispersion"],
  num_init_infect = 1,
  case_threshold = 100
)

# Estimar a probabilidade de um grande surto
# com 5 casos importados independentes
superspreading::probability_epidemic(
  R = mpox_offspring["mean"],
  k = mpox_offspring["dispersion"],
  num_init_infect = 5
)
```

:::

:::

::: {.callout-tip .desafio title="Desafio"}

### A partir de uma distribuição de casos secundários

[Christian Althaus, 2015](https://www.thelancet.com/journals/laninf/article/PIIS1473-3099(15)70135-0/fulltext) reutilizou dados publicados por [Faye et al., 2015 (Figura 2)](https://www.thelancet.com/journals/laninf/article/PIIS1473-3099(14)71075-8/fulltext#gr2) sobre a árvore de transmissão da doença pelo vírus Ebola em Conacri, Guiné, em 2014.

Usando os dados na aba de **dica**: 

- Estime a distribuição de casos secundários a partir dos dados de casos secundários.
- Em seguida, estime o potencial de grandes surtos a partir desses dados, simulando 100 execuções com um caso inicial.
- Imprima o resumo do objeto da classe `<epichains>`. Isso deve nos ajudar a contar quantas cadeias atingem um tamanho (`size`) de mais de 100 casos infectados.

Para obter resultados reproduzíveis, use `set.seed(645)`.

::: {.callout-note title="Dica" collapse="true"}

Código com os dados da árvore de transmissão redigido por [Christian Althaus, 2015](https://www.thelancet.com/journals/laninf/article/PIIS1473-3099(15)70135-0/fulltext):

```{r,message=FALSE,warning=FALSE}
# Número de indivíduos nas árvores
n <- 152
# Número de casos secundários para todos os indivíduos
c1 <- c(1, 2, 2, 5, 14, 1, 4, 4, 1, 3, 3, 8, 2, 1, 1,
        4, 9, 9, 1, 1, 17, 2, 1, 1, 1, 4, 3, 3, 4, 2,
        5, 1, 2, 2, 1, 9, 1, 3, 1, 2, 1, 1, 2)
c0 <- c(c1, rep(0, n - length(c1)))

c0 %>%
  enframe() %>%
  ggplot(aes(value)) +
  geom_histogram(binwidth = 1)
```

Desafio opcional: 

- Reproduza a Figura (B) de [Christian Althaus, 2015](https://www.thelancet.com/journals/laninf/article/PIIS1473-3099(15)70135-0/fulltext) com a saída da simulação.

:::

:::

::: {.callout-important title="Para o instrutor" collapse="true"}

```r
# carregar pacotes ------------------------
library(epichains)
library(epiparameter)
library(fitdistrplus)
library(tidyverse)
```

```{r,message=FALSE,warning=FALSE}
# ajustar uma distribuição binomial negativa ------------------------------

# Ajuste de uma distribuição binomial negativa ao número de casos secundários
fit.cases <- fitdistrplus::fitdist(c0, "nbinom")
fit.cases

# parâmetros do intervalo serial ------------------------------------------

ebola_serialinter <- epiparameter::epiparameter_db(
  disease = "ebola",
  epi_name = "serial interval",
  single_epiparameter = TRUE
)

# simular trajetórias de surto --------------------------------------------

# Definir a semente para o gerador de números pseudoaleatórios
set.seed(645)
sim_multiple_chains <- epichains::simulate_chains(
  n_chains = 100,
  statistic = "size",
  offspring_dist = rnbinom,
  mu = fit.cases$estimate["mu"],
  size = fit.cases$estimate["size"],
  generation_time = function(x) generate(x = ebola_serialinter, times = x)
)

# resumir -----------------------------------------

summary(sim_multiple_chains)

# visualizar ---------------------------------------

sim_chains_aggregate <-
  sim_multiple_chains %>%
  # usar a saída em data.frame do objeto <epichains>
  as_tibble() %>%
  # Contar o número diário de casos em cada cadeia
  mutate(day = ceiling(time)) %>%
  count(chain, day, name = "cases") %>%
  # Calcular o número acumulado de casos para cada cadeia
  group_by(chain) %>%
  mutate(cumulative_cases = cumsum(cases)) %>%
  ungroup()

sim_chains_aggregate %>%
  # Criar trajetórias de cadeias agrupadas
  ggplot(aes(x = day, y = cumulative_cases, group = chain)) +
  geom_line() +
  # Definir um limiar de 100 casos
  geom_hline(aes(yintercept = 100), lty = 2) +
  ylim(0, 100) +
  xlim(0, 100) +
  labs(x = "Day", y = "Cumulative cases")
```

Notavelmente, mesmo com R0 menor que 1 (R = 0.95), podemos ter surtos potencialmente explosivos. A variação observada na infecciosidade individual no Ebola significa que, embora a probabilidade de extinção seja alta, novos casos índice também têm o potencial de ressurgimento explosivo da epidemia.

:::

::: {.callout-note title="Pontos-chave"}

- Use o `{epichains}` para simular o potencial de grandes surtos de doenças com distribuições de casos secundários sobredispersas.

:::
