---
title: 'Como ajustar o CFR pelo atraso'
---

::: {.callout-note title="Perguntas"}

-   Como os atrasos são levados em conta ao estimar o CFR?

:::

::: {.callout-tip title="Objetivos"}

-   Compreender como os atrasos são incorporados à estimativa de gravidade
-   Compreender o fator de subestimação
-   Compreender os mecanismos por trás do `{cfr}`

:::

## Introdução

O pacote `{cfr}` leva em conta os atrasos do início dos sintomas ao desfecho para produzir
estimativas mais precisas do risco de letalidade (CFR). Este documento descreve
como esses atrasos são incorporados e explica o arcabouço matemático subjacente
que viabiliza esse ajuste.

## Estimativa ingênua do CFR

Considere um conjunto de dados contendo casos incidentes diários e óbitos. 

```{r, echo = FALSE, message=FALSE, warning=FALSE}
library(tidyverse)

cases <- c(rep(0, 3), rep(1, 1), rep(2, 3), rep(3, 2))
df <- as.data.frame(table(cases))
names(df) <- c("time", "cases")
df$time <- as.numeric(as.character(df$time))
df$deaths <- c(1, 0, 0, 0)

df %>%
  gt::gt() %>%
  gt::cols_label(
    time = "Time",
    cases = "Cases",
    deaths = "Deaths"
  )
```

Ao examinar suas distribuições cumulativas (como ilustrado na figura abaixo), podemos desejar estimar o risco de letalidade (CFR).

```{r, echo=FALSE,message=FALSE, warning=FALSE}
library(cowplot)

gc <- df %>%
  ggplot(aes(x = time, y = cumsum(cases))) +
  geom_bar(stat = "identity", fill = "gray10",
           color = "white",
           width = 0.95) +
  geom_text(aes(label = cumsum(cases)),
            vjust = -0.5,   # move os rótulos para cima das barras
            size = 3.5) +
  scale_x_continuous(breaks = seq(0, 5, 1)) +
  ylim(0, 10) +
  labs(
    x = "Time (in days)",
    y = "Cases",
    title = "Cumulative  cases"
  ) +
  theme_classic() +
  theme(
    plot.title = element_text(hjust = 0.5, size = 11)
  )

gd <- df %>%
  ggplot(aes(x = time, y = cumsum(deaths))) +
  geom_bar(stat = "identity", fill = "gray10",
           color = "white",
           width = 0.95) +
  geom_text(aes(label = cumsum(deaths)),
            vjust = -0.5,   # move os rótulos para cima das barras
            size = 3.5) +
  scale_x_continuous(breaks = seq(0, 5, 1)) +
  ylim(0, 10) +
  labs(
    x = "Time (in days)",
    y = "deaths",
    title = "Cumulative  deaths"
  ) +
  theme_classic() +
  theme(
    plot.title = element_text(hjust = 0.5, size = 11)
  )

cowplot::plot_grid(gc, gd, labels = "AUTO")
```

A estimativa ingênua do CFR, denotada por $b_t$, é calculada como a razão entre os óbitos acumulados $D_t$ e os casos acumulados $C_t$ no tempo $t$:

$$b_t = \frac{D_t}{C_t} $$

A aplicação direta dessa fórmula ao nosso conjunto de dados resulta nos valores de $b_t$ mostrados na figura abaixo.

```{r, echo=FALSE,message=FALSE, warning=FALSE}
df <- df %>%
  mutate(naive_cfr = cumsum(deaths) / cumsum(cases)) %>%
  dplyr::mutate(naive_cfr = round(naive_cfr, 2))

df %>% ggplot(aes(x = time, y = naive_cfr)) +
  geom_point() +
  geom_line(linewidth = 1.4, color = "#008080") +
  geom_text(aes(label = naive_cfr),
            vjust = -0.5,   # move os rótulos para cima das barras
            size = 3.5) +
  scale_x_continuous(breaks = seq(0, 5, 1)) +
  labs(
    x = "Time (in days)",
    y = "naive CFR",
    title = "Naive CFR"
  ) +
  theme_classic() +
  theme(
    plot.title = element_text(hjust = 0.5, size = 11)
  )
```

Essa abordagem, embora direta, não leva em conta a defasagem temporal entre a notificação do caso e a ocorrência do óbito, o que pode levar a estimativas enviesadas (subestimativas), principalmente durante os estágios iniciais de um surto ou quando o número de casos está mudando rapidamente e muitos deles permanecem com desfecho desconhecido.

## CFR não enviesado

Para entender como os atrasos afetam a estimativa ingênua do CFR, podemos expressar $C_t$ e $D_t$ em função das incidências $c_t$.

O número acumulado de casos é simplesmente a soma de todos os casos confirmados até o tempo $t$:
$$C_t = \sum\limits_{i=0}^{t}c_i.$$

No entanto, o número acumulado de óbitos representa uma proporção de casos confirmados com desfechos conhecidos até o tempo $t$. Isso deve levar em conta a distribuição de atraso entre a confirmação do caso e o óbito

$$ D_t = p_t\times \sum\limits_{j=0}^{t}\sum\limits_{i=0}^{j}c_{i}f_{j-i}$$

onde:

- $i$: o dia em que os casos ocorreram (o dia da incidência).
- $j$: o dia até o qual os desfechos esperados estão sendo acumulados (o dia cumulativo).
- $j - i$: o atraso entre a incidência e o desfecho, isto é, o número de dias decorridos desde que os casos do dia $i$ ocorreram.
- $c_i=$ número de casos confirmados no dia $i$
- $f_s$ = função densidade de probabilidade para o atraso de $s$ dias entre a confirmação do caso e o desfecho
- $p_t$ = proporção de casos que resultam em óbito (CFR verdadeiro) no tempo $t$

Então o CFR não enviesado seria

$$
b_t = p_t \times u_t
$$

onde:

$$
u_t = \frac{\sum\limits_{j=0}^{t}\sum\limits_{i=0}^{j}c_{i}f_{j-i}}{\sum\limits_{i=0}^{t}c_i} = \frac{\text{cumsum}(\text{expected outcomes})_t}{\text{cumsum}(\text{cases})_t}
$$

De fato, $u_t$ é chamado de **fator de subestimação**. Um $u_t$ baixo significa que muitos casos ainda estão sem desfecho, o que puxa o CFR ingênuo para baixo.

Assim, a verdadeira proporção de casos confirmados que evoluem a óbito pela infecção é dada por:

$$
p_t = b_t\frac{\sum\limits_{i=0}^{t}c_i}{\sum\limits_{j=0}^{t}\sum\limits_{i=0}^{j}c_{i}f_{j-i}}
$$

Na prática, a distribuição de atraso $f_s$ é estimada a partir de amostras de dados de início dos sintomas ao desfecho. No entanto, quando os óbitos são poucos ou ausentes durante os estágios iniciais de um surto, premissas sobre $f_s$ devem ser feitas com base na literatura de surtos anteriores da mesma doença ou de doenças semelhantes.

::: {.callout-note}

Observe que a expressão de $p_t$ acima simplifica para a mesma forma mostrada na Figura 4 de [Garske et al. (2009)](https://www.bmj.com/content/339/bmj.b2840): o CFR ajustado pelo atraso como os óbitos acumulados $D_t$ divididos pelos **desfechos esperados** acumulados, em vez de por todos os casos confirmados como na estimativa ingênua:

$$
p_t = \frac{D_t}{\sum\limits_{j=0}^{t}\sum\limits_{i=0}^{j}c_{i}f_{j-i}}
$$

Compare isso com os cálculos do Dia 0 e do Dia 1 abaixo: $p_t$ é obtido dividindo os óbitos observados $D_t$ pelo termo de desfechos esperados ($0.6$ no Dia 0 e $2$ no Dia 1).

:::

Por exemplo, suponha que obtivemos a distribuição do início dos sintomas ao desfecho para o conjunto de dados do nosso exemplo. Essa distribuição, mostrada na figura abaixo, caracteriza a probabilidade de ocorrência de óbito $s$ dias após a confirmação do caso.

```{r, echo=FALSE,message=FALSE, warning=FALSE}
df$delay <- c(0.2, 0.4, 0.3, 0.1)
gf <- df %>%
  ggplot(aes(x = time, y = delay)) +
  geom_bar(stat = "identity", fill = "brown",
           color = "white",
           width = 0.95) +
  geom_text(aes(label = delay),
            vjust = -0.5,   # move os rótulos para cima das barras
            size = 3.5) +
  scale_x_continuous(breaks = seq(0, 5, 1)) +
  labs(
    y = "Probability",
    x = "Time (days since symptoms onset)",
    title = "Onset-to-outcome probability"
  ) +
  theme_classic() +
  theme(
    plot.title = element_text(hjust = 0.5, size = 11)
  )
gf
```

Dado que as equações são aplicadas a dados de contagem discreta, como contagens diárias de casos e óbitos, $f_s$ denota a Função Massa de Probabilidade (FMP) associada.

Podemos então usá-la para produzir estimativas de $p_t$ da seguinte forma:

### Dia 0

Em $t = 0$, observamos $C_0 = 3, D_0 = 1$, fornecendo uma estimativa ingênua $b_0 = \frac{1}{3}$. No entanto, levando em conta os atrasos, o número esperado de óbitos até o dia 0 é

$$
\begin{equation}
\begin{split}
D_0 & = p_0 \times \sum_{j=0}^{0} \sum_{i=0}^{j} c_i f_{j-i} \\
& = p_0 \times \left( c_0 \times f_{0-0} \right) \\
& = p_0 \times \left( c_0 \times f_0 \right) \\
& = p_0 \times 3 \times 0.2 \\
& = p_0 \times 0.6
\end{split}
\end{equation}
$$

onde $p_0$ representa o CFR verdadeiro. O fator $3 \times 0.2 = 0.6$ representa a proporção esperada de casos com desfechos conhecidos até o dia 0, dada a distribuição de atraso. Observe que, como $i$ varia apenas de $0$ a $j$, o atraso $j - i$ está sempre entre $0$ e $j$ — nunca é negativo, de modo que $f$ é sempre avaliada dentro de seu domínio definido. Portanto,

$$
b_0 = \frac{D_0}{C_0} = \frac{p_0 \times 0.6}{3}
$$

O fator de subestimação $u_0 = \frac{0.6}{3} = 0.2$ indica que $b_0$ é apenas 20% do valor verdadeiro $p_0$.

Resolvendo para $p_0$, usando o fato de que $b_0 = \frac{1}{3}$, obtemos

$$
\Rightarrow p_0 = \frac{b_0 \times 3}{0.6} = \frac{1}{0.6} = 1.67
$$

### Dia 1

Em $t = 1$, observamos $C_1 = 4, D_1 = 1$, fornecendo uma estimativa ingênua $b_1 = \frac{1}{4}$. 

Levando em conta os atrasos, o número esperado de óbitos até o dia 1 é

$$
\begin{equation}
\begin{split}
D_1 & = p_1 \times \sum_{j=0}^{1} \sum_{i=0}^{j} c_i f_{j-i} \\
& = p_1 \times \left[ c_0 f_{0-0} + c_0 f_{1-0} + c_1 f_{1-1} \right] \\
& = p_1 \times \left[ c_0 \times (f_0 + f_1) + c_1 \times f_0 \right] \\
& = p_1 \times \left[ 3 \times (0.4 + 0.2) + 1 \times 0.2 \right] \\
& = p_1 \times 2
\end{split}
\end{equation}
$$

Então

$$
b_1 = \frac{D_1}{C_1} = \frac{p_1 \times 2}{4}
$$

O fator de subestimação $u_1 = \frac{2}{4} = 0.5$ indica que $b_1$ é apenas 50% do valor verdadeiro $p_1$.

Resolvendo para $p_1$, obtemos

$$
\Rightarrow p_1 = \frac{b_1 \times 4}{2} = \frac{1}{2} = 0.5
$$

### Dia 2

Em $t = 2$, observamos $C_2 = 7, D_2 = 1$, fornecendo uma estimativa ingênua $b_2 = \frac{1}{7}$. 

Levando em conta os atrasos, o número esperado de óbitos até o dia 2 é

$$
\begin{equation}
\begin{split}
D_2 & = p_2 \times \sum_{j=0}^{2} \sum_{i=0}^{j} c_i f_{j-i} \\
& = p_2 \times \Big[ c_0 f_{0-0} + c_0 f_{1-0} + c_0 f_{2-0} + c_1 f_{1-1} + c_1 f_{2-1} + c_2 f_{2-2} \Big] \\
& = p_2 \times \Big[ c_0 \times (f_0 + f_1 + f_2) + c_1 \times (f_0 + f_1) + c_2 \times f_0 \Big] \\
& = p_2 \times \Big[ 3 \times (0.2 + 0.4 + 0.3) + 1 \times (0.4 + 0.2) + 3 \times 0.2 \Big] \\
& = p_2 \times 3.9
\end{split}
\end{equation}
$$

Então

$$
b_2 = \frac{D_2}{C_2} = \frac{p_2 \times 3.9}{7}
$$

O fator de subestimação $u_2 = \frac{3.9}{7} = 0.56$ indica que $b_2$ é apenas 56% do valor verdadeiro $p_2$.

Resolvendo para $p_2$, obtemos

$$
\Rightarrow p_2 = \frac{b_2 \times 7}{3.9} = \frac{1}{3.9} = 0.26
$$

::: {.callout-tip .desafio title="Desafio"}
## Você consegue fazer isso?

- Calcule $p_t$ no tempo $t = 3$.

::: {.callout-note .solucao title="Solução" collapse="true"}

Em $t = 3$, observamos $C_3 = 9, D_3 = 1$, fornecendo uma estimativa ingênua $b_3 = \frac{1}{9}$. 

Levando em conta os atrasos, o número esperado de óbitos até o dia 3 é

$$
\begin{equation}
\begin{split}
D_3 & = p_3 \times \sum_{j=0}^{3} \sum_{i=0}^{j} c_i f_{j-i} \\
& = p_3 \times \Big[ c_0 \times (f_0 + f_1 + f_2 + f_3) + c_1 \times (f_0 + f_1 + f_2) + c_2 \times (f_0 + f_1) + c_3 \times f_0 \Big] \\
& = p_3 \times \Big[ 3 \times (0.2 + 0.4 + 0.3 + 0.1) + 1 \times (0.2 + 0.4 + 0.3) + 3 \times (0.2 + 0.4) + 2 \times 0.2 \Big] \\
& = p_3 \times 6.1
\end{split}
\end{equation}
$$

Então

$$
b_3 = \frac{D_3}{C_3} = \frac{p_3 \times 6.1}{9}
$$

O fator de subestimação $u_3 = \frac{6.1}{9} = 0.68$ indica que $b_3$ é apenas 68% do valor verdadeiro $p_3$.

Resolvendo para $p_3$, obtemos

$$
\Rightarrow p_2 = \frac{b_3 \times 9}{6.1} = \frac{1}{6.1} = 0.16
$$

:::

:::

Depois de calcular o CFR ajustado pelo atraso para $t = 0, 2, \ldots, 3$, podemos traçar sua curva, como mostrado na figura abaixo.

```{r, warning=FALSE, echo=FALSE}
df$cfr <- c(1.67, 0.5, 0.26, 0.16)

df %>%
  ggplot(aes(x = time, y = cfr)) +
  geom_point() +
  geom_line(color = "blue3") +
  geom_text(
    aes(label = cfr),
    vjust = -0.5,
    # move os rótulos para cima das barras
    size = 3.5
  ) +
  scale_x_continuous(breaks = seq(0, 5, 1)) +
  labs(
    x = "Time (in days)",
    y = "Delay-adjusted CFR",
    title = "Delay-adjusted CFR"
  ) +
  theme_classic() +
  theme(plot.title = element_text(hjust = 0.5, size = 11))
```

::: {.callout-tip .desafio title="Desafio"}

## CFR ingênuo vs ajustado

- Que diferenças você nota entre o CFR ajustado pelo atraso e o CFR ingênuo?

::: {.callout-note title="Dica" collapse="true"}

Esta figura pode lhe dar uma pista

```{r, warning=FALSE, echo=FALSE}
all_g <- df %>%
  ggplot(aes(x = time)) +
  geom_line(aes(y = naive_cfr, color = "Naive"), linewidth = 1.5) +
  geom_line(aes(y = cfr, color = "Delay-adjusted"), linewidth = 1.5) +
  scale_color_manual(
    name = "Legend",
    values = c(
      Naive = "#E69F00",
      "Delay-adjusted" = "#009E73"
    )
  ) +
  scale_x_continuous(breaks = seq(0, 8, 1)) +
  labs(
    x = "Time (in days)",
    y = "CFR",
    title = "Comparison of different  CFR  curves"
  ) +
  theme_minimal() +
  theme(plot.title = element_text(hjust = 0.5, size = 11))

all_g
```

:::
::: {.callout-note .solucao title="Solução" collapse="true"}

A estimativa ingênua pode subestimar o valor do CFR nos estágios iniciais da epidemia. 

:::
:::

::: {.callout-note title="Pontos-chave"}

- Compreender como os atrasos são levados em conta no {cfr}

:::
